\_sh v3.0  776  Text

\id ConverbsComplementizers4.1
\ref elicited with Ekaterina Shadrina 18.02.08; sebjan180208_28:57
\tx Nọŋan ačča ọːdʒịn       gerbetniken     //  goːniken
\mb nọŋan ačča ọː  -DʒI -n(I) gerbet -nIkEn   *// goːn -nIkEn
\ge 3sg      neg    become -fut  -3sg  think  -sim.cvb *** say   -sim.cvb

\tx ŋeːlliw.
\mb ŋeːl    -RI  -W
\ge be.afraid -pst -poss.1sg

\ft
\ru Я боялся что он умрет.
\ph
\nt elicited with Ija Vasil'evna Krivoshapkina, sebjan060308_ija_0:28
\tx Nọŋan kokedʒin        goːniken      /   goːmi          ŋeːlliw.
\mb nọŋan koke -DʒI -n(I) goːn -nIkEn   */  goːn -mI       ŋeːl    -RI  -W
\ge 3sg      die  -fut  -3sg  say   -sim.cvb *** say   -cond.cvb be.afraid -pst -poss.1sg
\ft

\id ConverbsComplementizers4.2
\ref elicited with Ekaterina Shadrina 18.02.08; sebjan180208_30:19
\tx (Biː) upeːw                (mindule)       goːnin
\mb biː   upeː       -W        min     -(dU)LE goːn -RI  -n(I)
\ge 1sg    grandmother -poss.1sg 1sg.obl -loc    say   -pst -poss.3sg

\tx enillem                    goːniken.
\mb en   -E-L     -R(E)   -m   goːn -nIkEn
\ge hurt -ep-inch -nonfut -1sg say   -sim.cvb

\ru Бабушка сказала, что она больна.
\ph
\nt On 19.02.08 I asked whether this is a correct sentence, with the 2 'goː', and she said yes
(sebjan190208_35:17), but she also said that one could say: upeːw enillem goːnin. And I
analyzed the "enillem" with the INCH correctly, it means "ja zabolela".
\gr
\nt elicited with Ija Vasil'evna Krivoshapkina, sebjan060308_ija_0:45
\tx Nọŋan eninni              goːniken      upeː       goːnni.
\mb nọŋan enin          -n(I) goːn -nIkEn   upeː       goːn      -n(I)
\ge 3sg      be.ill.nonfut -3sg  say   -sim.cvb grandmother say.nonfut -3sg

\id ConverbsComplementizers4.4
\ref elicited with Ekaterina Shadrina 18.02.08; sebjan180208_31:17
\tx Nọŋan ile   herdej                 dʒọmkattịn.
\mb nọŋan ile   hur -DE       -J       dʒọm  -kEČ -RI  -n(I)
\ge 3sg      where go  -purp.cvb -prfl.sg remember -mult -pst -poss.3sg
\ft
\ru Он думал куда идти.
\ph
\nt elicited with Ija Vasil'evna Krivoshapkina, sebjan060308_ija_1:55
\tx Ile   herŋe       goːniken      nọŋan dʒọmkattan.
\mb ile   hor -ŋE     goːn -nIkEn   nọŋan dʒọm  -kEČ -R(E)   -n(I)
\ge where go  -pol.imp say   -sim.cvb 3sg      remember -mult -nonfut -3sg

\gr I'm not at all sure about the "herŋe" - at first I had analyzed it as the "negative modal converb",
but that supposedly only occurs in periphrastic expressions with negative verbs. After further
elicitation (cf. below) I figured it might be the polite imperative suffix, because the above
sentence is synonymous with forms with the hypothetical participle.
\nt Checked this form (elicited with Ija Vasil'evna Krivoshapkina, sebjan070308_3:35): it cannot be
used without "goːniken", and it is synonymous with the hypothetical participle. However, when
I asked her a day later (sebjan080308_25:10), she at first said that it was the negative modal
converb (i.e the converb that occurs with verbs like turkut), but then also pointed out that it is
synonymous with the hypothetical participle, and then agreed with me that it might also be the
polite imperative, perhaps both.
\tx ile   herŋe       goːniken      dʒọmkattan                = ile
\mb ile   hor -ŋE     goːn -nIkEn   dʒọm  -kEČ -R(E)   -n(I) = ile
\ge where go  -pol.imp say   -sim.cvb remember -mult -nonfut -3sg  = where

\tx herdʒiŋej           (goːniken)    dʒọmkattan
\mb hor -DʒIŋE -J       goːn -nIkEn   dʒọm  -kEČ -R(E)   -n(I)
\ge go  -hyp.ptc -prfl.sg say   -sim.cvb remember -mult -nonfut -3sg

\ft
\tx ịaw      gaŋa         goːniken      dʒọmkattam               = ịaw
\mb ịak -W   ga   -ŋE     goːn -nIkEn   dʒọm  -kEČ -R(E)   -m   = ịak -W
\ge what  -acc take -pol.imp say   -sim.cvb remember -mult -nonfut -1sg = what  -acc

\tx gadʒịŋaj           (goːniken)    dʒọmkattam
\mb ga   -DʒIŋE -J       goːn -nIkEn   dʒọm  -kEČ -R(E)   -m
\ge take -hyp.ptc -prfl.sg say   -sim.cvb remember -mult -nonfut -1sg

\ru Я думала что купить
\ph
\tx Ọːn nekčim        goːniken      ulgimin.
\mb ọːn nek -DʒI -m   goːn -nIkEn   ulgimi -n(I)
\ge how    do  -fut  -1sg say   -sim.cvb ask    -3sg
\ru Он спрашивал что делать.
\nt Obviously, this is not a very good example for elicitation, because it is translated (and usually
said) just like direct speech.

\id ConverbsComplementizers4.5
\ref elicited with Ekaterina Shadrina 18.02.08; sebjan180208_33:18
\tx Bi   ŋeːlliw                nọŋan ačča ọːdʒịn       goːmi.
\mb biː ŋeːl    -RI  -W        nọŋan ačča ọː  -DʒI -n(I) goːn -mI
\ge 1sg  be.afraid -pst -poss.1sg 3sg      neg    become -fut  -3sg  say   -cond.cvb
\ft
\ru Я боялся, потому что я думал, что он умрет.
\ph
\nt elicited with Ija Vasil'evna Krivoshapkina, sebjan060308_ija_2:45
\tx Nọŋan kokedʒin        gerbetmi         /   goːmi,         teːmi
\mb nọŋan koke -DʒI -n(I) gerbet -mI       */  goːn -mI       teːmi
\ge 3sg      die  -fut  -3sg  think  -cond.cvb *** say   -cond.cvb therefore

\tx ŋeːlliw.
\mb ŋeːl    -RI  -W
\ge be.afraid -pst -poss.1sg


\id ConverbsPerception3.2
\ref elicited with Ekaterina Shadrina 19.02.08; sebjan190208_1:03:23
\tx Ajuka      itteku                  kotlekken    bejkeken   tọw
\mb ajuka      it  -DE       -W        kotlen -kkEn bej -kEkEn tọg
\ge suddenly.Y see -purp.cvb -poss.1sg small  -dim  man -dim   fire

\tx čawdadụkụn             hieriwen.
\mb čawda    -DUk(U) -n(I)     hie    -RI       -W   -E-n(I)
\ge back.part -abl    -poss.3sg appear -impf.ptc -acc -ep-poss.3sg

\ru Вдруг я увидел, как один маленький человек появился из-за печи.
\ph taw (with a as in Arhus)
\gr I at first analyzed "itteku" as the Conditional Converb -REk, which has the same form; but I
think it makes more sense that this is the Hortative1SG/Purposive Converb, as in "davaj ja
uvizhu", cf. Anna Egorovna Krivoshapkina049
\nt At first she only said "kotlen bejkeken", but when I repeated the sentence to her she wanted
"kotlekken"
\qu
\nt On 20.02.08 she translated the above sentence as "Vdrug vižu, kak malen'kij čeloveček
pojavilsja iz-za peči.", as if the form "itteku" was a finite verb. But she also gave the following
(sebjan200208_22:23):
\tx Hobelčeri         bejilbu         itteku                  biː
\mb hobelče -RI       bej -E-L   -W   it  -REk      -W        biː
\ge drunk    -impf.ptc man -ep-pl -acc see -cond.cvb -poss.1sg 1sg

\tx neːgiwrerem.
\mb neːgi -Gr(E) -R(E)   -m
\ge scold  -hab   -nonfut -1sg

\ru Когда я вижу пьяных, я их ругаю.
\ph
\nt sebjan040308_keti_13:00
\tx Ammụ           tamam        boːrin             biː šubaŋgaj
\mb aman   -W        taman   -W   boː -RI  -n(I)     biː šuba      -ŋ  -GE    -J
\ge father -poss.1sg payment -acc give -pst -poss.3sg 1sg  fur.coat.R -aln -desig -prfl.sg

\tx gadakụ.
\mb ga   -DE       -W
\ge take -purp.cvb -poss.1sg

\ru Отец мне дал деньги, чтобы я купила (новую) шубу.
\ph at first said gadụkụ
\tx Etikeŋu                Parižla       minu         horurin                  biː
\mb etikeːn -ŋ  -W        Pariž -(dU)LE min     -W   hor -U    -RI  -n(I)     biː
\ge old.man  -aln -poss.1sg Paris  -loc    1sg.obl -acc go  -caus -pst -poss.3sg 1sg

\tx NotreDamu       itteku                  goːniken.
\mb NotreDam   -W   it  -DE       -W        goːn -nIkEn
\ge Notre-Dame -acc see -purp.cvb -poss.1sg say   -sim.cvb

\ru Муж меня повез в Париж чтобы я видела Нотре-Дам.

\id ConverbsPerception3.4
\ref elicited with Ekaterina Shadrina 19.02.08; sebjan190208_1:07:12
\tx Upeːw                nuːwu                    kuːniniwen
\mb upeː       -W        nuː            -W        kuːni -RI       -W   -E-n(I)
\ge grandmother -poss.1sg younger.sibling -poss.1sg scream -impf.ptc -acc -ep-poss.3sg

\tx dọldarịn:          "Nọŋartan ọldaw     ọldamịrịwụttan".
\mb dọlda -RI  -n(I)     nọŋartan  ọlra -W   ọlra -mI -RI  -tEn
\ge hear    -pst -poss.3sg 3pl          fish   -acc fish   -vr -pst -poss.3pl

\ru Моя бабушка услышала, как мой брат кричит: они поймали рыбу.
\ph kuːniniwan
\gr She said that dọldarịn = nedavno; dọlčịrịn = davno --> but actually, dọldarịn = heard,
dọlčarịn = listened to; I do not know what the -wut- is in ọldamịrịwụttan, although when I
checked on 20.02.08 she said it was a correct form, had a progressive meaning (ọldịmịrịdnan =
uže zakončonnoe, ọldamịrịwụttan = v techenie kakogo-to vremeni)
\nt
\nt elicited with Ija Vasil'evna Krivoshapkina, sebjan060308_ija_12:20
\tx Biː upeːwu               noːwu                    ọldaw     hepkenčel
\mb biː upeː       -W        noː            -W        ọlra -W   hepken -čE    -L
\ge 1sg  grandmother -poss.1sg younger.sibling -poss.1sg fish   -acc catch  -pf.ptc -pl

\tx goːniken      kụːnịrịwan                      dọldan.
\mb goːn -nIkEn   kụːnị -RI       -W   -E-n(I)      dọlda     -n(I)
\ge say   -sim.cvb scream     -impf.ptc -acc -ep-poss.3sg hear.nonfut -3sg


\id ConverbsSwitchreferenceSimple2.06
\ref elicited with Ivan Nikiforovich Krivoshapkin, 16.02.08; sebjan160208_14:24
\tx Mut    ịbgọt     gurgeːwčijekteːkpit   mut    kụŋaltị             ịbgọt
\mb mut    ịbgọ -Č  gurgeːwči -jekteːkpit mut    kụŋa -L  -t(I)        ịbgọ -Č
\ge 1pl.in good     -ins ork         -nec.1pl.Y   1pl.in child   -pl -poss.1pl.in good     -ins

\tx bidednen               goːmi.
\mb bi -DE       -tEn      goːn -mI
\ge be -purp.cvb -poss.3pl say   -cond.cvb

\ft
\ru Мы должны хорошо работать чтобы наши дети могли жить хорошо.
\ph ịbgat; there was a glide of some sort between gurgeːwči and iexteːxpit
\gr Krivoshapkin himself said that the NECessitative form is Yakut! And here we again have this
weird form of the 3PL.POSS, as in SSconverbs1.04 (Krivoshapkin); Also, note the use of the
converb of 'say' as a subordination marker as in Yakut!
\gr
\nt elicited with Ija Vasil'evna Krivoshapkina, sebjan030308_8:55
\tx Mut    egdʒenet     gurgeːwčijekteːkpit   mut    kụŋaltị             ịbgat
\mb mut    egdʒen =et   gurgeːwči -jekteːkpit mut    kụŋa -L  -t(I)        ịbgọ -Č
\ge 1pl.in big     =emph work        -nec.1pl.Y   1pl.in child   -pl -poss.1pl.in good     -ins

\tx tegettednen                          (goːmi).
\mb teg      -E-Č   -DE       -tEn      goːn -mI
\ge sit.down -ep-res -purp.cvb -poss.3pl say   -cond.cvb

\ft
\gr At first gave the standard Ewen form with the Necessitative participle, then interrupted herself
and said that no, here they use the Sakha form; at first she said the sentence with the "goːmi",
then said one could also leave that out.
\gr
\nt elicited with Ekaterina Igorovna Shadrina, sebjan040308_keti_28:45
\tx Mut    họːjaw     gurgeːwčirit                     naːda, kụŋaltị
\mb mut    họːja -W   gurgeːwči -RI       -t(I)        nada    kụŋa -L  -t(I)
\ge 1pl.in many     -acc work        -impf.ptc -poss.1pl.in need.R  child   -pl -poss.1pl.in

\tx ịbgat       bideten                goːmi.
\mb ịbgọ -Č  bi -DE       -tEn      goːn -mI
\ge good     -ins be -purp.cvb -poss.3pl say   -cond.cvb


\id ConverbsSwitchreferenceSimple2.07
\ref elicited with Ivan Nikiforovich Krivoshapkin, 16.02.08; sebjan160208_15:50
\tx Mindu        ọńarịw           ušukeli           ịbgọt     ičesnem.
\mb min     -DU  ọńa -RI       -W   it  -WkEn -LI      ịbgọ -Č  it    -E-s(E)n       -m
\ge 1sg.obl -dat draw   -impf.ptc -acc see -caus -imp.2sg good     -ins ee -ep-lim.nonfut -1sg

\ft
\ru Дай мне картину, чтобы я могла ее смотреть.
\ph ańarịw
\gr I am not sure whether the NONFUT form of the LIM would be zero, but that fits best here. 
\qu
\nt elicited with Ekaterina Shadrina 18.02.08, sebjan180208_18:05
\tx Mindu        ọnịːčaw       boːli        biː ittew                   goːmi.
\mb min     -DU  ọńa -čE    -W   boː -LI      biː it  -DE       -W        goːn -mI
\ge 1sg.obl -dat draw   -pf.ptc -acc give -imp.2sg 1sg  see -purp.cvb -poss.1sg say   -cond.cvb
\ft
\gr She has "ittew" for the 1SG Purposive converb; according to Rishes&Cincius it should be
"itteku". She does have "gadakun/gadaku" for the 1SGImperative, however (Imperatives01)
\nt On 19.02.08 checked the form she gave me for 'picture' - because it seems different from the
actual verb (sebjan190208_21:39). The root still seems to be different, but since it's a perfect
participle, it probably has to be the same.
\qu
\tx Biː ọnịčaw         ọńarịw.
\mb biː ọńa -čE    -W   ọńa -RI  -W
\ge 1sg  draw   -pf.ptc -acc draw   -pst -poss.1sg
\ru Я рисовала картину.
\ph anịčaw
\gr
\tx Hiː ịbgọt     ọńawrannị.
\mb hiː ịbgọ -Č  ọńa -Gr(E)      -nrI
\ge 2sg  good     -ins draw   -hab.nonfut -2sg

\ru Ты хорошо рисуешь.
\ph ịbgat + ańawrannị --> unrounding of round vowel
\gr
\nt elicited with Ija Vasil'evna Krivoshapkina, sebjan030308_10:02
\tx Ọnịčaw         mindule         emuli               itteku.
\mb ọńa -čE    -W   min     -(dU)LE em   -U    -LI      it  -DE       -W
\ge write  -pf.ptc -acc 1sg.obl -loc    come -caus -imp.2sg see -purp.cvb -poss.1sg
\ft
\ph At first said "ọnịčaw umuli", and then repeated more slowly the above.
\nt When I asked whether one could also say "ittew", she said yes, but then one would put the
converb at the front:
\tx Ittew                   ọnịčaw         emuli.
\mb it  -DE       -W        ọńa -čE    -W   em   -U    -LI
\ge see -purp.cvb -poss.1sg write  -pf.ptc -acc come -caus -imp.2sg

\id DesignativeA28a
\ref elicited with Ekaterina Shadrina, sebjan050308_keti_5:00
\tx Nọŋan gorodla        horrin             ekmi           mendenemi.
\mb nọŋan gorod  -(dU)LE hor -RI  -n(I)     eken  -J       mende  -nE     -mI
\ge 3sg      town.R -loc    go  -pst -poss.3sg older -prfl.sg search -intent -cond.cvb

\tx Baktịdʒị haːča      ekenni          ịlan anŋanị čawdalan
\mb bak  -RIdʒI  haː -čE    eken  -n(I)     ịlan anŋan    čawda    -(dU)LE -n(I)
\ge find -ant.cvb know -pf.ptc older -poss.3sg three  year      back.part -loc    -poss.3sg

\tx ahịkan   kụŋaw     baldụkanča         goːniken.
\mb asị -KEn kụŋa -W   balda   -WkEn -čE    goːn -nIkEn
\ge woman -dim child   -acc be.born -caus -pf.ptc say   -sim.cvb

\ft
\ru Он пошел в город искать свою сестру. Когда он ее нашел, он узнал что она 3 года назад
родила ребенка, девочку.

\id Imperatives05
\ref elicited with Ekaterina Shadrina 22.02.08; sebjan220208_1_18:18
\tx Moskvala       ịstịdʒị telefonat           goːŋenni,         biː ịbgọt
\mb Moskva -(dU)LE ịs  -RIdʒI  telefon     -E-Č   goːn -ŋE     -nrI biː ịbgọ -Č
\ge Moscow -loc    reach -ant.cvb telephone.R -ep-ins say   -pol.imp -2sg 1sg  good     -ins

\tx ịstaŋụs                     haːdakụn.
\mb ịs  -DEŋ       -W   -s(I)     haː -DE       -W
\ge reach -pst.ptc    -acc -poss.2sg know -purp.cvb -poss.1sg

\ft
\ru Когда ты прилетишь в Москву, пожалуйста, сразу позвони мне, чтобы я знала, что все
хорошо получилось.
\gr She claimed that it had to be haːdakuN, not haːdaku.
\nt
\nt elicited with Ija Vasil'evna Krivoshapkina, sebjan070308_33:25
\tx Moskvala       ịhmị,       mindule         zvonnaːŋannị,
\mb Moskva -(dU)LE ịs  -mI       min     -(dU)LE zvonnaː -ŋE     -nrI
\ge Moscow -loc    reach -cond.cvb 1sg.obl -loc    phone.Y  -pol.imp -2sg

\tx bekečen            ịbga    goːniken      haːdakụ               //
\mb bekeč -E-n(I)      ịbgọt goːn -nIkEn   haː -DE       -W        *//
\ge all    -ep-poss.3sg good      say   -sim.cvb know -purp.cvb -poss.1sg ***

\tx haːdaw.
\mb haː -DE       -W
\ge know -purp.cvb -poss.1sg


\id Kejmetinova_TV_family_004
\ref 0:16; KNK
\tx Ele          ńarị alačaddan,                 ele          iːridʒi      meːn
\mb erek -(dU)LE ńarị alat -E-D     -R(E)   -n(I) erek -(dU)LE iː   -RIdʒI  meːn
\ge prox -loc    man     wait -ep-prog -nonfut -3sg  prox -loc    enter -ant.cvb refl

\tx tuhlij                   [ukčendʒim      goːniken]     meːn tuhlij,
\mb tus     -(dU)LI -J       ukčen -DʒI -m   goːn -nIkEn   meːn tus     -(dU)LI -J
\ge about.Y -prol   -prfl.sg tell   -fut  -1sg say   -sim.cvb refl  about.Y -prol   -prfl.sg

\tx meːn semjaj            [dʒugulij]             dʒugulij,              poselok
\mb meːn semja    -J       dʒugu -(dU)LI -J       dʒugu -(dU)LI -J       poselok
\ge refl  family.R -prfl.sg about  -prol   -prfl.sg about  -prol   -prfl.sg village.R

\tx [ukčenehme]           Sebjan-Küöl dʒugulin                otton
\mb ukčen -E-m    -E-n(I) Sebjan-Küöl dʒugu -(dU)LI -n(I)     otton
\ge tell   -ep-des -ep-3sg Sebjan-Küöl about  -prol   -poss.3sg dp.Y

\tx ukčendej                 tiːke teːleŋdʒin.
\mb ukčen -DE       -J       tiek   teːleŋ -DʒI -n(I)
\ge tell   -purp.cvb -prfl.sg now    tell     -fut  -3sg

\ft KNK: Here a man is waiting, having come here he will tell about himself [TVK: saying I will
tell], about his family [TVK: about - with Even root], about the village [TVK: wants to tell]
Sebjan-Küöl.
\ru Здесь ждет мужчина, зайдя сюда про себя про свою семью, поселок С-К чтобы рассказать,
сейчас расскажет.
\ph when KNK says dʒuguli, it should be dʒuguliN, but he repeats what TVK is saying

\id Kejmetinova_TV_family_058
\ref 4:59
\tx Irildu ọːrọkọn,               tiːk daγanï voskresenjadu,   hịgịːla
\mb irildu ọː  -REk      -E-n(I)      tiek  daγanï voskresenja -DU  hịgịː -(dU)LE
\ge summer become -cond.cvb -ep-poss.3sg now   even.Y   Sunday.R    -dat forest     -loc

\tx horgereridʒur,         [stammers] hịgịːla       ịaw
\mb hor -Gr(E) -RIdʒI  -L  stammers   hịgịː -(dU)LE ịak -W
\ge go  -hab   -ant.cvb -pl stammers   forest     -loc    what  -acc

\tx dʒepnerep                    goːniken      horgerrep,                 "halgïn".
\mb dʒeb -nE     -R(E)   -p      goːn -nIkEn   hor -Gr(E) -R(E)   -p      halgïn
\ge eat   -intent -nonfut -1pl.in say   -sim.cvb go  -hab   -nonfut -1pl.in air.Y

\ft When it turns summer, even now on Sundays we go to the forest, we go to get some air.
\ru Когда наступает лето, и сейчас в воскресенье, пойдя в лес, говоря что мы идем дышать
свежим воздухом, идем.
\ph
\gr "salgïn hie"....
\nt

\id Kejmetinova_TV_family_059
\ref 5:08
\tx Otton halgïn goːniken      ńọkadịt       toren     bičeːdʒin.
\mb otton halgïn goːn -nIkEn   ńọka -DI   -Č  tore  -n  bi -čE    -DʒI -n(I)
\ge dp.Y  air.Y   say   -sim.cvb Sakha   -adjr -ins speak -nr be -pf.ptc -fut  -3sg

\ft And "halgïn" (air) is probably a Sakha word.
\ru А салгын это якутское слово наверно.
\ph
\gr
\nt

\id Kejmetinova_TV_family_062
\ref 5:24
\tx Ọddọn,         ịak ńan   goːmi          höbüj?
\mb ọd -R(E)   -n(I) ịak ńaːn goːn -mI       höbüj
\ge stop -nonfut -3sg  what  again  say   -cond.cvb OK.q.Y

\ft That's it, what else can I say?
\ru Кончилось, что еще можно сказать?
\ph
\gr
\nt
\qu

\id Kejmetinova_TV_pear_story_006
\ref 0:48
\tx Dʒoːr korzinaw      milteremkenče,           tarịt ịlan korzinaj,
\mb dʒoːr korzina  -W   miltereːn  -WkEn -čE    tarịt ịlan korzina  -J
\ge two     basket.R -acc become.full -caus -pf.ptc then    three  basket.R -prfl.sg

\tx taraŋị           milteremkendej                       goːmi
\mb tarak -ŋ  -J       miltereːn  -WkEn -DE       -J       goːn -mI
\ge dist  -aln -prfl.sg become.full -caus -purp.cvb -prfl.sg say   -cond.cvb

\tx gurgeːwčiwren.
\mb gurgeːwči -Gr(E)      -n(I)
\ge work        -hab.nonfut -3sg

\ft He has filled two baskets, then three baskets, he is working in order to fill these.
\ru Две корзины заполнил, потом 3 свои корзины, чтобы эти заполнить, работает.
\ph
\gr
\nt

\id Kejmetinova_TV_pear_story_026
\ref 2:02
\tx Tar   omen korzinaw,     tar   bejčenteki      ogile  kojeːtten,           ọːn
\mb tarak omen korzina  -W   tarak bej -KEn -t(E)kI ogile  kojeːt -R(E)   -n(I) ọːn
\ge dist  one  basket.R -acc dist  man -dim -all    on.top look.at -nonfut -3sg  how

\tx nekedden                   goːniken.
\mb nek -E-D     -R(E)   -n(I) goːn -nIkEn
\ge do  -ep-prog -nonfut -3sg  say   -sim.cvb

\ft That one basket, he looked up towards that man, what he's doing.
\ru Это одну корзину, посмотрел наверх на этого человечка, что он там делает.
\ph
\gr
\nt

\id Kejmetinova_TV_pear_story_028
\ref 2:07
\tx Ehni              awdatta        goːniken,     garịdʒị  tar   korzinaw,
\mb e   -R(E)   -n(I) awdat -R       goːn -nIkEn   ga   -RIdʒI  tarak korzina  -W
\ge neg -nonfut -3sg  worry -neg.cvb say   -sim.cvb take -ant.cvb dist  basket.R -acc

\tx belosipedi         torre         neːdni.
\mb velosiped -J       tor   -(dU)LE neː       -n(I)
\ge bicycle.R -prfl.sg earth -loc    put.nonfut -3sg

\ft He took that basked and put his bike on the ground, because (the man) doesn't pay attention.
\ru Взяв эту корзину, положил велосипед на землю, потому что он не обратил внимание.
\ph
\gr The phrase with "goːniken" can be understood as the mental direct speech of the boy, and of
course because the guy isn't looking, he decides to steal the whole basket.
\nt
\qu

\id Kejmetinova_TV_pear_story_063
\ref 3:58
\tx Tar   ịlan kụŋačal      buollar tar   ukčenne           uručun, omen kụŋa
\mb tarak ịlan kụŋa -KEn -L  buollar tarak ukčen -R(E)       uručun  omen kụŋa
\ge dist  three  child   -dim -pl dp.Y    dist  tell   -nonfut.3pl it.seems one  child

\tx hotuhnidʒi                horuggeren,                    hiː ịawụs,
\mb hotu       -s(E)n -RIdʒI  hor -U    -D    -Gr(E) -E-n(I) hiː ịak -W   -E-s(I)
\ge carry.away -lim   -ant.cvb go  -caus -prog -hab   -ep-3sg 2sg  what  -acc -ep-poss.2sg

\tx goːniken      [mm, korzina].
\mb goːn -nIkEn   mm   korzina
\ge say   -sim.cvb mhm  basket.R

\ft And these three kids it seems told (him) that one child carried away your what [mhm, the
basket].
\ru А эти трое детей кажется рассказали что один ребенок уносил утащив твое это.
\ph
\gr
\nt

\id Krivoshapkina_AE_childhood_016
\ref 1:27; EKK
\tx Goːniken      ukčenehmen      minteki         ọːdʒịnnị.
\mb goːn -nIkEn   ukčen -EhmEn    min     -t(E)kI ọː  -DʒI -nrI
\ge say   -sim.cvb tell   -pretense 1sg.obl -all    become -fut  -2sg

\ft You'll pretend that you're telling me (this).
\ru Будешь делать вид что рассказываешь мне.
\ph ukčenehmem
\gr ukčenehmen ọːdʒịnnị = budesh' delat' vid chto rasskazyvaesh, ukčenehmen ọːddam/biddem =
ja delaju vid chto rasskazyvaju
\nt On 06.03.08 I elicited a few sentences with the meaning of "pretend to do" from Ija
Krivoshapkina (no recording):
\tx Xahïatụ       taŋahman      ọːdnị   ịbgake        ahịkam
\mb xahïat     -W   taŋ -EhmEn    ọː  -n(I) ịbgọt =kE   asị -KEn -W
\ge newspaper.Y -acc read -pretense become -3sg  good      =emph woman -dim -acc

\tx kojeːtniken.
\mb kojeːt -nIkEn
\ge look.at -sim.cvb

\ru Он сделал вид, что читает газету, но тайком посмотрел на красивую девушку.
\tx Kọratla      herehmen      ọːrap.
\mb gorod  -(dU)LE hor -EhmEn    ọː  -R(E)   -p
\ge town.R -loc    go  -pretense become -nonfut -1pl.in
\ru Мы сделали вид что мы уехали в город.
\tx Gọlụ      kaltakahman      ọːdʒannị.
\mb gọl    -W   kaltak -EhmEn    ọː  -D    -R(E)   -nrI
\ge main.log -acc split  -pretense become -prog -nonfut -2sg
\ru Ты делаешь вид что рубишь дрова.

\id Krivoshapkina_AE_childhood_032
\ref 3:15; EKK
\tx Upeː       gerbe tarak ebeddit         goːmi,         tarak enin.
\mb upeː       gerbe tarak ewen -DI   -Č  goːn -mI       tarak enin
\ge grandmother name  dist  Even -adjr -ins say   -cond.cvb dist  illness

\ft In Ewen one would call this illness "upe:" (grandmother).
\ru По-эвенски сказать будет упэ, эта болезнь.
\ph
\gr
\nt

\id Krivoshapkina_AE_childhood_060
\ref 6:38; AEK
\tx Erek minu         mendedde                 ebit,      dekindeku,
\mb erek min     -W   mende  -D    -R(E)       ebit       diken      -DE       -W
\ge prox 1sg.obl -acc search -prog -nonfut.3pl it.seems.Y hide(intr) -purp.cvb -poss.1sg

\tx goːniken.
\mb goːn -nIkEn
\ge say   -sim.cvb

\ft It seems they are looking for me, let me hide.
\ru Это меня ищут оказывается, дай-ка я спрячусь, говоря.
\ph
\gr
\nt

\id Krivoshapkina_AE_childhood_067
\ref 7:26; AEK
\tx Dʒụːlar               horgelde             goːniken.
\mb dʒụː -(dU)LE -WUr     hor -GEr        =DE  goːn -nIkEn
\ge house    -loc    -prfl.pl go  -imp.1pl.in =ptl say   -sim.cvb

\ft Saying "Let's go home".
\ru Пошли домой, говоря.
\ph
\gr

\id Krivoshapkina_AE_childhood_068
\ref 7:31; AEK
\tx Dʒụːlaj               etem           horre        biː [kokedʒim]     ọlọx
\mb dʒụː -(dU)LE -J       e   -t(E) -m   hor -R       biː koke -DʒI -m   ọlọx
\ge house    -loc    -prfl.sg neg -fut  -1sg go  -neg.cvb 1sg  die  -fut  -1sg completely.Y

\tx etem           horre,       goːniken.
\mb e   -t(E) -m   hor -R       goːn -nIkEn
\ge neg -fut  -1sg go  -neg.cvb say   -sim.cvb

\ft Saying "I'm not going home, [I'll die]  I'm not going home at all".
\ru Домой я не пойду [помру] вообще не пойду, говоря.
\ph
\gr
\nt

\id Krivoshapkina_AE_childhood_080
\ref 9:06; AEK
\tx Erew      ịrbačịjaktakkïn, ọddịdʒịńụn emejektekkin
\mb erek -W   ịrbat -E  -jEktEkkIn ọd -RIdʒI  =ńUn  em   -E  -jEktEkkIn
\ge prox -acc drag    -ep -nec.2sg.Y stop -ant.cvb =emph  come -ep -nec.2sg.Y

\tx dʒụːlaj               goːniken      [kirekeː]  dʒụːl    bejil      horeket....
\mb dʒụː -(dU)LE -J       goːn -nIkEn   kire  =kE   dʒụː -L  bej -E-L   hor -REk
\ge house    -loc    -prfl.sg say   -sim.cvb dirty =emph house    -pl man -ep-pl go  -cond.cvb

\ft You have to drag this, having only finished you have to come home, they said.... 
\ru Это ты должна таскать, только закончив должна возвращаться домой, говоря, ... люди...
\ph
\gr
\nt It's not clear what "dʒụːl bejil" is supposed to mean, nor the "hereket"; she may have wanted to
say "herreketnen" kogda oni ujdut - prixodit eta zhenshina (sentence82)
\qu is the meaning 'as soon as you have finished you have to come home' or is it 'only when you have
finished you have to come home'??

\id Krivoshapkina_AE_childhood_091
\ref 10:16; AEK
\tx Dʒe,  irek-tarak ïarï    ọːča       bihenni,        enek ọːča
\mb dʒe   erek tarak ïarï    ọː  -čE    bi -R(E)   -nrI enek ọː  -čE
\ge well.Y prox dist  illness.Y become -pf.ptc be -nonfut -2sg sore become -pf.ptc

\tx bihenni,        teːmi    hoŋŋomdetniken          gọlụ
\mb bi -R(E)   -nrI teːmi    henŋem -DE -Č  -nIkEn   gọl    -W
\ge be -nonfut -2sg therefore knee    -vr -res -sim.cvb main.log -acc

\tx kaltakannị        tọbọr goːnteken      emie   torewgererem
\mb kaltak -R(E)   -nrI tawụr   goːn -ntEkEn   emie   tore  -W     -Gr(E) -R(E)   -m
\ge split  -nonfut -2sg this      say   -mult.cvb also.Y speak -advrs -hab   -nonfut -1sg

\tx [ee kireke],    tar   ahịdụk.
\mb ee  kire  =kE   tarak asị -DUk(U)
\ge eh  dirty =emph dist  woman -abl

\ft And so I became ill in various ways, various sores, therefore you chop wood kneeling, and
again that woman would scold me/says bad things at me.
\ru Вот стало всякой болезнюь, с болезню стала, поэтому ты колешь дрова стоя на коленях вот,
опять эта женщина на меня говорит (ругает).
\ph
\gr henŋemde = kneel down, henŋemdet = kneel; in general, there is no difference in meaning
between goːniken and goːnteken, though here her use of goːnteken may have been prompted
by the fact that the woman spoke a lot, for a long time, i.e. there may be a nuance of iterativity
or durativity here
\nt

\id Krivoshapkina_AE_childhood_111
\ref 12:23; AEK
\tx Tarịt buolla, üleleːnedʒinni           goːniken      nokkerer,
\mb tarịt buollar üleleː -nE     -DʒI -nrI goːn -nIkEn   nek -Gr(E)      -r
\ge then    dp.Y    work.Y   -intent -fut  -2sg say   -sim.cvb do  -hab.nonfut -3pl

\tx oskuolaga    emi           üörenne        [henemi             tarak].
\mb oskuolaγa   e   -mI       üören -R       hene      -mI       tarak
\ge school.dat.Y neg -cond.cvb study.Y -neg.cvb despise.Y -cond.cvb dist

\ft And then they said "you'll go work, if you don't go to school".
\ru А потом, ты пойдешь работать говорил, если не учишься в школе.
\ph
\gr
\nt

\id Krivoshapkina_AE_childhood_114
\ref 12:53; AEK
\tx Tarakamńụn       tadụ     ịbgọ  kas        hïllaːkka   ịbgọ  ọjụ
\mb tarakam       =ńUn tarak -DU  ịbgọt kas        hïllaːkka   ịbgọt ọj    -W
\ge in.those.days =emph dist  -dat good      how.many.Y in.the.year.Y good      clothes -acc

\tx tetteŋet                       ọːdnị,  dụrbańa partuku,     formaw
\mb tet    -DEŋ    -E-t(I)         ọː  -n(I) dụrbańa fartuk  -W   forma     -W
\ge put.on -pst.ptc -ep-poss.1pl.in become -3sg  white      apron.R -acc uniform.R -acc

\tx bottitnen,               erew     tetutčihnen                      oskuoladu
\mb boː -Č  -RI  -tEn      erek -W  tet    -U    -Č  -DʒI -sEn      škola   -DU
\ge give -res -pst -poss.3pl prox -accput.on -caus -res -fut  -poss.2pl school.R -dat

\tx goːmi.
\mb goːn -mI
\ge say   -cond.cvb

\ft Only then, there... in which year... did we put on good clothes, they gave (everyone) a white
apron, a uniform, saying "this you will wear in school".
\ru Только тогда там ... в каком же году... хорошую одежду мы надели, белый фартук, форму
раздавали, это будете надевать в школе.
\ph
\gr tetteŋet ọːdnị = my stali s xoroshej odezhdoj (nuance: she doesn't really remember so well,
when it was); tetteŋu ọːdnị = ja stala s xoroshej odezhdoj, tetteŋes ọːdnị = ty stal s xoroshej
odezhdoj; it is NOT possible to exchange the person marking on the verb and auxiliary as in
Sakha, i.e. *tetteŋen ọːrap is ungrammatical; bottitnen - here, the Resultative suffix gives a
distributive meaning;  in Sebjan, the FUT.2PL takes possessive person marking, while all the
other person-number forms take the verbal person markers!!!,
\nt

\id Krivoshapkina_AE_childhood_116
\ref 13:23; AEK
\tx Etem           horre        dʒụːlaj               goːnteken,
\mb e   -t(E) -m   hor -R       dʒụː -(dU)LE -J       goːn -ntEkEn
\ge neg -fut  -1sg go  -neg.cvb house    -loc    -prfl.sg say   -mult.cvb

\tx očossolowu                             dʒe,  nehiːle horuken.
\mb očos         -čE    -(dU)LE -W        dʒe   nehiːle hor -WkEn
\ge be.stubborn.Y -pf.ptc -loc    -poss.1sg well.Y barely.Y go  -caus.nonfut.3pl

\ft When I became stubborn, saying that I won't go home, they barely sent me off.
\ru Когда я заупрямилась, что не пойду домой, еле отправили.
\ph
\gr The correct person marking on the Perfect Participle should be just -W, but here in Sebjan they
frequently say -wu; in general, there is no difference in meaning between goːniken and
goːnteken, though here her use of goːnteken may have been prompted by the fact that she was
stubborn and repeated and repeated that she wouldn't go home, i.e. there may be a nuance of
iterativity here
\nt

\id Krivoshapkina_AE_childhood_119
\ref 13:39; AEK
\tx Permele        horujdekterediː,                        tala
\mb ferma  -(dU)LE hor -U    -j    -dEg      -tere  =diː   tarak -(dU)LE
\ge farm.R -loc    go  -caus -conn -assert.Y -3pl.Y =emph.Y dist  -loc

\tx horgel          goːniken.
\mb hor -GEr        goːn -nIkEn
\ge go  -imp.1pl.in say   -sim.cvb

\ft They took me to the farm, right, saying "Let's go there".
\ru Повели же на ферму, говоря туда пойдем.
\ph
\gr
\nt
\qu

\id Krivoshapkina_Marta_bear_013
\ref 1.55
\tx Oo, ịamị tutedden                        goːniken      mọːdarganịkan
\mb oo  ịamị tut    -E-D     -R(E)   -E-n(I) goːn -nIkEn   mọːdarga    -nIkEn
\ge oh  why      here.R -ep-prog -nonfut -ep-3sg say   -sim.cvb be.surprised.Y -sim.cvb

\tx kojeːttep              delbi  dʒoːridʒur,              Kača buollar...
\mb kojeːt -R(E)   -p      delbi  dʒoːr -NI   -dʒUr        Katja buollar
\ge look.at -nonfut -1pl.in very.Y two     -coll -ins.prefl.pl Katja dp.Y

\ft Oh, why is he running, we wondered, both of us closely watching, and Katja....
\ru Оо почему он бежит, мы удивляясь смотрели пристально вдвоем, а Катя...
\ph goːni... mọːdarga...
\gr
\nt

\id Krivoshapkina_Marta_bear_019
\ref 2:18
\tx Taraw      ammụ           amantị            ịamị kụːńịddan
\mb tarak -W   aman   -W        aman   -t(I)        ịamị kụːnị -D    -R(E)   -n(I)
\ge dist  -acc father -poss.1sg father -poss.1pl.in why      scream     -prog -nonfut -3sg

\tx tawụr, goːniken.
\mb tawụr  goːn -nIkEn
\ge this     say   -sim.cvb

\ft "Why is my father, our father, screaming like that?"
\ru Мой отец, наш отец, почему кричит вот.
\ph
\gr
\nt

\id Krivoshapkina_Marta_bear_034
\ref 3:18
\tx Taral        moddʒir          goːmi,         bi   beju,            emiske
\mb tarak -E-L   mod    -DʒI -r   goːn -mI       biː bej    -W        emiske
\ge dist  -ep-pl notice -fut  -3pl say   -cond.cvb 1sg  self.Y -poss.1sg suddenly.Y

\tx moddʒir          buoluo     goːniken,     ŋeːlelehnem
\mb mod    -DʒI -r   buoluo     goːn -nIkEn   ŋeːl    -E-L     -E-s(E)n -R(E)   -m
\ge notice -fut  -3pl probably.Y say   -sim.cvb be.afraid -ep-inch -ep-lim  -nonfut -1sg

\tx meːn dọːlaj.
\mb meːn dọː -(dU)LE -J
\ge refl  inside -loc    -prfl.sg

\ft "Those will notice, what if they notice" I thought with a fright.
\ru Эти заметят вдруг они заметят я испугалась про себя.
\ph
\gr
\nt

\id Krivoshapkina_Marta_bear_064
\ref 5:04
\tx Biː ele          emneken                     buolla, biː brosta   heːruku
\mb biː erek -(dU)LE em   -REk      -E-n(I)      buollar biː prosto   heːruk -W
\ge 1sg  prox -loc    come -cond.cvb -ep-poss.3sg dp.Y    1sg  simply.R bag     -acc

\tx naŋịram,          naŋịrịdʒị buollar ịaw
\mb naŋị -R(E)   -m   naŋị -RIdʒI   buollar ịak -W
\ge search  -nonfut -1sg search  -ant.cvb  dp.Y    what  -acc

\tx nụgahnam,                    patron   igin  biče      pačkala,
\mb nụg    -E-s(E)n -R(E)   -m   patron   iŋin bi -čE    pačka   -(dU)LE
\ge take.out -ep-lim  -nonfut -1sg bullet.R etc.Y be -pf.ptc packet.R -loc

\tx pačkalkan     patron   igin  nụgahnịdʒị          - "biː erit
\mb pačka   -lkEn patron   iŋin nụg    -E-s(E)n -RIdʒI  - biː  erek -E-Č
\ge packet.R -prop bullet.R etc.Y take.out -ep-lim  -ant.cvb - 1sg   prox -ep-ins

\tx nọːdadʒịm"    goːniken,     goːnem:
\mb nọːda -DʒI -m   goːn -nIkEn   goːn -R(E)   -m
\ge throw    -fut  -1sg say   -sim.cvb say   -nonfut -1sg

\ft And if he comes here, I searched around in the saddle bag, having searched I took out bullets
that were still in a packet, I took out a packet of bullets, "I will throw this (at the bear)", I said.
\ru А если он сюда придет, я порылась во вьюке, порывшись достала патроны еще были в
пачках, достав патроны в пачках я этим буду бросать. сказала.
\ph

\id Krivoshapkin_Segen_006
\ref 2:34
\tx N... eweditte...          eweditte             torenet           [stammers]
\mb      ewen -DI   -Č  =DE  ewen -DI   -Č  =DE  tore  -n  -E-Č   stammers
\ge      Even -adjr -ins =ptl Even -adjr -ins =ptl speak -nr -ep-ins stammers

\tx oloŋxow        ńịmkam      ńịmkabgarača              goːniken      [stammers]
\mb oloŋxo    -W   ńịmkan -W   ńịmkan -B   -Gr(E) -čE    goːn -nIkEn   stammers
\ge Sakha.epos -acc tale      -acc tell.tale -med -hab   -pf.ptc say   -sim.cvb stammers

\tx dọlčịrịw.
\mb dọlčị -RI  -W
\ge listen     -pst -poss.1sg

\ft I listened [and realized] that in Ewen it is possible to tell the olongxo.
\ru Я слушал что и на эвенском языке можно рассказывать олонгхо.
\ph oloŋxoː
\gr ńịmkamču = ja mog by rasskazat'; ńịmkamčas = ty mog by rasskazat'; *ńịmkabgaračam =
ungrammatical; ńịmkabgarača = obychno, postojanno rasskazyvaetsja
\nt

\id Krivoshapkin_Segen_012
\ref 3:45
\tx Oo dʒe   tarịt, meːnken   eŋenni           horre        tiek svodka       mut
\mb oo dʒe   tarịt  meːn -KEn e   -ŋE     -nrI hor -R       tiek svodka       mut
\ge oh well.Y then     refl  -dim neg -pol.imp -2sg go  -neg.cvb now  statistics.R 1pl.in

\tx dʒoːridʒur               horudewur;                   ọːn-gụl   abịga
\mb dʒoːr -NI   -dʒUr        hor -U    -DE       -WUr     ọːn =(W)Ul  abaga
\ge two     -coll -ins.prefl.pl go  -caus -purp.cvb -prfl.pl how    =indef  grandfather

\tx ịaw      bejilbu         ịlgụdaŋan                 ịaw      dọldaram
\mb ịak -W   bej -E-L   -W   ịlgị -DEŋ    -E-n(I)      ịak -W   dọlda -R(E)   -m
\ge what  -acc man -ep-pl -acc ??       -pst.ptc -ep-poss.3sg what  -acc hear    -nonfut -1sg

\tx goːniken.
\mb goːn -nIkEn
\ge say   -sim.cvb

\ft Saying "Oh dear, don't go alone, let's take the statistics together now, somehow a bear has
killed/eaten people, I heard."
\ru О дже, один не ходи (в будущем), мы сейчас вдвоем давай отнесем сводку, как-нибудь
медведь людей задрал, я слышал.

\id Krivoshapkin_Segen_015
\ref 4:17
\tx Tarak Ịndịbal gerbe ewedit          Nụndịmbal goːŋneridnen,
\mb tarak Ịndịbal gerbe ewen -DI   -Č  Nụndịmbal goːn -Gr(E) -RI  -tEn
\ge dist  Yndybal     name  Even -adjr -ins Nundimbal     say   -hab   -pst -poss.3pl

\tx tarak [stammers] vremjaldu,      Nụndịmbal, Ịndịbal, Nụndịmbal goːniken.
\mb tarak stammers   vremja -L  -DU  Nụndịmbal  Ịndịbal  Nụndịmbal goːn -nIkEn
\ge dist  stammers   time.R -pl -dat Nundimbal      Yndybal      Nundimbal     say   -sim.cvb

\ft This Yndybal, they used to call it Nundimbal in Ewen in those days.
\ru Этот Ындыбал, раньше по-эвенски обычно называли Нундимбал.
\ph second Ịndịbal --> Ịndụbal
\gr genneridnen = poshli zvat'; biː goːŋnem = biː goːŋnerem = ja obychno nazyvaju, govorju -->
Ija Krivoshapkina says that goːŋne has a generic, habitual meaning, derived from goːn --> it
can of course be analysed as "goːn" + the Habitual suffix -Gr(E), with consonant assimilation!
\nt Ija Krivoshapkina's etymology of "Nụndịmbal": nun = bol'shaja reka; din = ravnyj po
razveram; ba = gorizont --> "gorizonty, ravnyje po razmeram bol'shoj reke"

\id Krivoshapkin_Segen_020
\ref 4:56
\tx Aerọdrọm buolla  tara  ịŋadụ  ịŋalị     girkepče,          mọstawčin
\mb aerodrom.R    buolla  tarak ịŋa -DU  ịŋa -(dU)LI girke  -B   -čE    mọsta -G(E)čIn
\ge aerodrome.R   dp.Y    dist  stone  -dat stone  -prol   spread -med -pf.ptc floor.Y -sml

\tx ọːpča,          gọl    ọjlịn                 kụńadʒịn,
\mb ọː  -B   -čE    gọl    ọj    -(dU)LI -n(I)     kụńa         -DʒI -n(I)
\ge become -med -pf.ptc main.log surface -prol   -poss.3sg run(of.animals) -fut  -3sg

\tx tar   ịŋaw     igin  oŋkečel         goːniken,     oo, ịbgọt     ebit       dʒe
\mb tarak ịŋa -W   iŋin oŋke -čE    -L  goːn -nIkEn   oo  ịbgọ -Č  ebit       dʒe
\ge dist  stone  -acc etc.Y pour  -pf.ptc -pl say   -sim.cvb oh  good     -ins it.seems.Y well.Y

\tx goːnteken      mut    orelderit.
\mb goːn -ntEkEn   mut    orelde   -RI  -t(I)
\ge say   -mult.cvb 1pl.in be.happy -pst -poss.1pl.in

\ft Our aerodrom (was) covered in stone, made like a floor, it will run over the logs (??), they said
that they poured stones and such (this might have been tar), we were glad that it was good.
\ru Наш аэкодром устлан камнем, сделано как полы, побежит по бревнам, сказали что это
вылили камни (м.б. имел ввиду асфальт), мы обрадовались, что хорошо.
\ph ịŋalịtịn - but the -tin is just stutter
\gr no difference goːniken and goːnteken
\nt In the dictionary, "gọl" is translated as the 'main log that maintains the fire', and Ekaterina
Shadrina has been using it as a general word for "log". Ija Krivoshapkina however says that it
means "wood, wooden".

\id Krivoshapkin_Segen_030
\ref 6:10
\tx Ee, mut    bihep              goːnteken,     biːńun   toːremu
\mb ee  mut    bi -R(E)   -p      goːn -ntEkEn   biː =ńUn toːren -W   -W
\ge eh  1pl.in be -nonfut -1pl.in say   -mult.cvb 1sg  =emph word    -acc -poss.1sg

\tx dọldarịdʒụr,  omen bej torehnen
\mb dọlda -RIdʒI  -L  omen bej tore  -s(E)n      -E-n(I)
\ge hear    -ant.cvb -pl one  man speak -lim.nonfut -ep-3sg

\ft Saying "yes, we are", having heard just my words, one man started to speak:
\ru Говоря, да мы есть, услышав только мое слово, один человек заговорилл:
\ph
\gr no difference goːniken or goːnteken

\id Krivoshapkin_Segen_034
\ref 6:38
\tx Oo, Dmitrij Krivošapkin iduk       emenni            ele          hiː,
\mb oo  Dmitrij Krivošapkin iduk       em   -R(E)   -nrI erek -(dU)LE hiː
\ge oh  Dmitrij Krivoshapkin from.where come -nonfut -2sg prox -loc    2sg

\tx goːniken.
\mb goːn -nIkEn
\ge say   -sim.cvb

\ft Saying "Oh, Dmitrij Krivoshapkin, from where have you come here".
\ru ДК откуда ты сюда пришел, говоря.
\ph
\gr
\nt

\id Krivoshapkin_Segen_044
\ref 7:45
\tx Tarịt dʒe   [stammers] orelderep                egdʒen, hiː
\mb tarịt dʒe   stammers   orelde   -R(E)   -p      egdʒen  hiː
\ge then    well.Y stammers   be.happy -nonfut -1pl.in big      2sg

\tx komandirovkala          emče        bihenni,        goːnteken      [laughs]
\mb komandirovka    -(dU)LE em   -čE    bi -R(E)   -nrI goːn -ntEkEn   *laugh -R
\ge business.trip.R -loc    come -pf.ptc be -nonfut -2sg say   -mult.cvb ***    -neg.cvb

\tx nekre.
\mb nek -R(E)
\ge do  -nonfut.3pl

\ft Then saying "we are very glad, you came on a business trip", they did.
\ru Потом "мы вот очень рады, ты приехал в командировку", говоря, стали делать.
\ph
\gr no difference goːniken or goːnteken

\id Predicate_Possessive_13
\ref elicited with Ija Krivoshapkina, sebjan170308_30:10
\tx Biː knigew      hupkučimŋe    ọmọlgọdụn         boːriw,            (ịamị
\mb biː kniga  -W   hupkut -E-mŋE  ọmọlga -DU  -n(I)     boː -RI  -W        ịamị
\ge 1sg  book.R -acc learn  -ep-agnr boy        -dat -poss.3sg give -pst -poss.1sg why

\tx goːmị)       hupkučimŋe    dʒụːlaj               ačča bihin.
\mb goːn -mI       hupkut -E-mŋE  dʒụː -(dU)LE -J       ačča bi -RI  -n(I)
\ge say   -cond.cvb learn  -ep-agnr house    -loc    -prfl.sg neg    be -pst -poss.3sg

\ft
\ru Я дал книгу молодому сыну учителя, потому что учитель не был дома.
\gr the phrase in brackets is an obvious calque from Sakha toγo dieteχχe, is occasionally said for
"because"

\id SlepcovaNA_her-class_25b
\ref
\tx Dʒụːlawụr           er   kụŋakkal      haːn kụŋalduk         mut
\mb dʒụː -(dU)LE -WUr     erek kụŋa -KEn -L  haːn kụŋa -L  -DUk(U) mut
\ge house    -loc    -prfl.pl prox child   -dim -pl other child   -pl -abl    1pl.in

\tx kụŋaldụkụt                goːmi          enmurde
\mb kụŋa -L  -DUk(U) -t(I)        goːn -mI       enen   -WUr     =DE
\ge child   -pl -abl    -poss.1pl.in say   -cond.cvb mother -prfl.pl =ptl

\tx ammụrda,           "eńeː,   amaː"     goːniken      nọŋartan
\mb aman   -WUr     =DE  eńeː     amaː      goːn -nIkEn   nọŋartan
\ge father -prfl.pl =ptl mother.voc father.voc say   -sim.cvb 3pl

\tx ŋaːkkarar.
\mb ŋaːt -Gr(E)      -r
\ge call   -hab.nonfut -3pl

\ft At home these children call their mother and their father "eńe, amma", in contrast to other
children, to our children.
\ru Дома эти дети в отличе от других детей, от наших детей, и мать и отца зовут "енье, амма".
\ph
\gr ABL + goːmi --> v otlichie ot

\id SlepcovaNA_her-class_39
\ref 5:23
\tx Họːč    aj... họː ịbgọl     dʒaːltan,         mut    dʒaːltị,
\mb họː -Č  aj    họː ịbgọt -L  dʒaːl   -tEn      mut    dʒaːl   -t(I)
\ge very   -ins good  very   good      -pl relatives -poss.3pl 1pl.in relatives -poss.1pl.in

\tx goːmi.
\mb goːn -mI
\ge say   -cond.cvb

\ft Very good, their relatives are very good, our relatives, if one were to say it.
\ru Очень хорошо, очень хорошие их родные, наши родители, если сказать.
\ph
\gr
\nt

\id Stepanova_ZA_hunting_stado_05
\ref 10:09
\tx Nọŋan ele          mut    upeː       goːniken      họː herwiŋteri
\mb nọŋan erek -(dU)LE mut    upeː       goːn -nIkEn   họː herwiŋte      -RI
\ge 3sg      prox -loc    1pl.in grandmother say   -sim.cvb very   respect.deeply -impf.ptc

\tx herwiŋteridu                 muttu        nọŋńụntan
\mb herwiŋte      -RI       -DU  mut    =DU   nọŋ -ńUn -tEn
\ge respect.deeply -impf.ptc -dat 1pl.in =disj 3sg    -com  -poss.3pl

\tx nulgeweːttit.
\mb nulge   -WEːČ -RI  -t(I)
\ge migrate -gnr    -pst -poss.1pl.in

\ft Here there was our granny, very much respected by us, we always migrated with them.
\ru Здесь была наша бабушка, очень уважаемая нами, мы с ними постоянно кочевали.
\ph
\gr
\nt

\id Stepanova_ZA_hunting_stado_07
\ref 10:27
\tx Nọŋman                mut    upeː       goːniken
\mb nọŋ -W   -E-n(I)      mut    upeː       goːn -nIkEn
\ge 3sg    -acc -ep-poss.3sg 1pl.in grandmother say   -sim.cvb

\tx gerbekkerrit
\mb gerbe -Č  -Gr(E) -RI  -t(I)
\ge name  -res -hab   -pst -poss.1pl.in

\ft We called her granny.
\ru Мы ее называли упе.
\ph
\gr
\nt

\id Stepanova_ZA_hunting_stado_12
\ref 10:59
\tx Biː ammụ           naprimer      ečin      goːniken      gerbutti
\mb biː aman   -W        naprimer      erroːčin goːn -nIkEn   gerbu -Č  -RI
\ge 1sg  father -poss.1sg for.example.R prox.qual  say   -sim.cvb call  -res -impf.ptc

\tx bihitnen,         Agaːpị amannị         goːniken,      egdʒen
\mb bi -RI  -tEn      Agafja    aman   -n(I)     goːn -nIkEn    egdʒen
\ge be -pst -poss.3pl Agafja    father -poss.3sg say   -sim.cvb  big

\tx kụŋadʒịn.
\mb kụŋa -DʒI        -n(I)
\ge child   -ins.prfl.sg -poss.3sg

\ft For example they called my father like this, Agafja's father, after his eldest child.
\ru Моего отца например так называли, отец Агафьи, по старшему ребенку.
\ph
\gr
\nt

\id Stepanova_ZA_hunting_stado_13
\ref 11:03
\tx er   biː upeːwu                    ejmu             ekmen
\mb erek biː upeː       -W   -W        enen   -W        eken         -W   -E-n(I)
\ge prox 1sg  grandmother -acc -poss.1sg mother -poss.1sg older.sister -acc -ep-poss.3sg

\tx ere  Duńa eńinni          goːniken,     Nikifor eńinni          goːniken,
\mb erek Duńa enen   -n(I)     goːn -nIkEn   Nikifor enen   -n(I)     goːn -nIkEn
\ge prox Dunja mother -poss.3sg say   -sim.cvb Nikifor mother -poss.3sg say   -sim.cvb

\tx tačịn       gerbutti[t].
\mb tarọːčịn gerbu -Č    -RI  -t(I)
\ge dist.qual      call  -res   -pst -poss.1pl.in

\ft My grandmother, my mother's older sister, we used to call "mother of Dunja", "mother of
Nikifor".
\ru Мою бабушку старшую сестру матери, называли мать Дуни, мать Никифора.
\ph
\gr
\nt

\id Stepanova_ZA_hunting_stado_16
\ref 11:23
\tx Dʒụːla       tegečiddin,                             tar   upeː
\mb dʒụː -(dU)LE teg      -E-Č   -E-D     -RI  -n(I)     tarak upeː
\ge house    -loc    sit.down -ep-res -ep-prog -pst -poss.3sg dist  grandmother

\tx muttule        ńimegneridʒi,           emnidʒi      "upeː,     ma"
\mb mut    -(dU)LE nimegne          -RIdʒI  em   -RIdʒI  upeː       ma
\ge 1pl.in -loc    visit.neighbours -ant.cvb come -ant.cvb grandmother here!

\tx goːniken      boːčelen.
\mb goːn -nIkEn   boː -čE    -(dU)LE -n(I)
\ge say   -sim.cvb give -pf.ptc -loc    -poss.3sg

\ft She was sitting in the house, that granny had come to us for a visit, when he gave (her the prey)
with the words "here, granny".
\ru Она сидела в доме, это бабушка к нам пришла в гости, когда он дал со словами, бабушка на.
\ph
\gr
\nt It's not clear from the sentence or the context who's sitting in the house, the babushka or the
brother, though it is more likely that she was sitting in the house, having come for a visit, and
that he came from the hunt.

\id Stepanova_ZA_hunting_stado_20
\ref 11:50
\tx Ečin      goːniken      biː tiːk upeːdu          etem
\mb erroːčin goːn -nIkEn   biː tiek  upeː       -DU  e   -t(E) -m
\ge prox.qual  say   -sim.cvb 1sg  now   grandmother -dat neg -fut  -1sg

\tx ńịmaːdụr,               upeː       minu         majụkandʒịnnị,     nọŋan
\mb ńịmaːdụ        -R       upeː       min     -W   majụkan      -DʒI -nrI nọŋan
\ge share.hunting.spoils -neg.cvb grandmother 1sg.obl -acc spoil.the.hunt -fut  -2sg 3sg

\tx bej ńịmaːdasčịrịkan                           naŋtịhnịdʒị
\mb bej ńịmaːdụ        -sčI  -REk      -E-n(I)      naŋtị -s(E)n -RIdʒI
\ge man share.hunting.spoils -conat -cond.cvb -ep-poss.3sg grab     -lim   -ant.cvb

\tx ọlọldawran                  goːniken.
\mb ọlalda      -Gr(E)      -n(I) goːn -nIkEn
\ge be.frightened -hab.nonfut -3sg  say   -sim.cvb

\ft Saying like this "Now I will not share my hunting spoil with granny, granny will cast the evil
eye on me, she gets frightened when a person tries to share the hunting spoils, after she grabs
(it)."
\ru Так говоря я сейчас бабушке не буду уделять добычу, бабушка меня сглазит, она когда
человек пытается уделить ей добычу, схватив пугается.
\ph
\gr
\nt

\id Stepanova_ZA_hunting_stado_27
\ref 12:37
\tx Ịak goːniken      nọŋartan emie   objazatelno    ịakkụl
\mb ịak goːn -nIkEn   nọŋartan emie   objazatelno    ịak =(W)Ul
\ge what  say   -sim.cvb 3pl         also.Y without.fail.R what  =indef

\tx neːkerelkekehel.
\mb neːkur  -E  -lkEn -KEn -SEl
\ge gostinec -ep -prop -dim -pl

\ft Because they too always had some present.
\ru Потому что они тоже обязательно с каким-то гостинцем.
\ph
\gr
\nt iak goniken= here "potomu chto"

\id Stepanova_ZA_parents_04
\ref 14:02
\tx Tačịn       goːniken      kokednikenda             amantịkịw            goːnče
\mb tarọːčịn goːn -nIkEn   koke -D    -nIkEn   =DE  aman   -t(E)kI -W        goːn -čE
\ge dist.qual      say   -sim.cvb die  -prog -sim.cvb =ptl father -all    -poss.1sg say   -pf.ptc

\tx bihin,            biː hiːńun   ajịč      tegettem,                     hiː
\mb bi -RI  -n(I)     biː hiː -ńUn aj   -E-Č   teg      -E-Č   -R(E)   -m   hiː
\ge be -pst -poss.3sg 1sg  2sg  -com  good -ep-ins sit.down -ep-res -nonfut -1sg 2sg

\tx minu                      ečes                 hịlgịtta         goːniken.
\mb min     -W   aj   -E-Č   e   -čE    -s(I)     hilge  -Č  -R       goːn -nIkEn
\ge 1sg.obl -acc good -ep-ins neg -pf.ptc -poss.2sg muchit -res -neg.cvb say   -sim.cvb

\ft So she said to my father while she was dying "I lived well with you, you did not give me a hard
time."
\ru Так она говорила моему отцу умирая, "я с тобой жила хорошо, ты меня не мучил".
\ph
\gr Ija said that "hịlgịtta" means 'ne muchil' and translated it like this; however, the form I have in
the database and which I can find in the dictionary is "hilge" - but Zoja Afanasavena says
hilgittA, not hilgittE
\nt

\id Stepanova_ZA_parents_05
\ref 14:11
\tx Tar   nọŋan eńmu            kokečelen                     biː dʒoː  ịlan
\mb tarak nọŋan eńin  -W        koke -čE    -(dU)LE -n(I)     biː dʒoːr ịlan
\ge dist  3sg      mother -poss.1sg die  -pf.ptc -loc    -poss.3sg 1sg  two     three

\tx amńụmị,          akńụmị                  ńan   er
\mb aman   -ńUn -J       akan          -ńUn -J       ńaːn erek
\ge father -com  -prfl.sg older.brother -com  -prfl.sg and    prox

\tx ńoːńumi                     biː erek ịak goːniken      ńimeːr
\mb noː            -ńUn -J       biː erek ịak goːn -nIkEn   ńimer
\ge younger.sibling -com  -prfl.sg 1sg  prox what  say   -sim.cvb neighbouring.yurt

\tx engičimi                 ńimeːru              dʒaːlbị
\mb enen   -G(E)čIn -J       ńimer            -W   dʒaːl   -J
\ge mother -sml      -prfl.sg neighbouring.yurt -acc relatives -prfl.sg

\tx dʒebukeni,           dʒaːlbị        itti,         ammị          itti
\mb dʒeb -WkEn -RI       dʒaːl   -J       it  -RI       aman   -J       it  -RI
\ge eat   -caus -impf.ptc relatives -prfl.sg see -impf.ptc father -prfl.sg see -impf.ptc

\tx nọŋardụdnan             haŋaːnnị     biniken     emeːptiw.
\mb nọŋ -E-L   -DU  -tEn      haŋan -RI       bi -nIkEn   emeːn -B   -RI  -W
\ge 3sg    -ep-pl -dat -poss.3pl sew    -impf.ptc be -sim.cvb leave  -med -pst -poss.1sg

\ft When my mother died, I two, three... with my father, my older brother and with my younger
brother, I remained like my mother feeding my relatives, looking my relatives, looking after my
father, sewing for them.
\ru Вот когда умерла моя мать, я 2 3.... со своим отцом, со старшим братом и с младшим
братом, я вот как моя мать осталась кормить своих родных, ухаживать за родными,
ухаживать за отцом, шить для них.

\id Stepanova_ZA_parents_06
\ref 14:37
\tx Tarịt họː mergeːttiw             ọːna biː akmị                 họːj[a]
\mb tarịt họː mergeːt -RI  -W        ọːn  biː akan          -J       họːja
\ge then    very   think    -pst -poss.1sg how     1sg  older.brother -prfl.sg many

\tx ịstadadụ        bihi         bejdu,   họːja ńam ọj,   ńahmị ọj    naːda
\mb stado  -DI          bi -RI       bej -DU  họːja ńam ọj    ńamsị ọj    nada
\ge herd.R -dat.prfl.sg be -impf.ptc man -dat many     warm clothes warm     clothes need.R

\tx biwreren,               teːmi    ọːn biː ụntawan
\mb bi -Gr(E) -R(E)   -n(I) teːmi    ọːn biː unte      -W   -E-n(I)
\ge be -hab   -nonfut -3sg  therefore how    1sg  fur.boots -acc -ep-poss.3sg

\tx haŋandʒịm     goːniken      mergeːttiw.
\mb haŋan -DʒI -m   goːn -nIkEn   mergeːt -RI  -W
\ge sew    -fut  -1sg say   -sim.cvb think    -pst -poss.1sg

\ft Then I though a lot about how I will sew fur boots for my older brother, a person who is in the
herd needs a lot of warm clothes.
\ru Потом я очень переживала как я своего брата, человеку в стаде нужно много теплой одежды,
поэтому как я сосшью ему обувь, говоря переживала.
\ph ịstadadị bihi
\gr
\nt

\id Stepanova_ZA_sibling_004
\ref 5:56
\tx Tarịt nọŋan ečin      goːniken      mutu        hụlịmdịwkanịda
\mb tarịt nọŋan erroːčin goːn -nIkEn   mut    -W   hụlịmdị -WkEn -RI       =DE
\ge then    3sg      prox.qual  say   -sim.cvb 1pl.in -acc be.spoilt     -caus -impf.ptc =ptl

\tx bihin             kučukuːnetde     edniken            neːgir
\mb bi -RI  -n(I)     kučuke =et   =DE  e   -D    -nIkEn   neːgi -R
\ge be -pst -poss.3sg small   =emph =ptl neg -prog -sim.cvb scold  -neg.cvb

\tx ihuwkenin.
\mb isu  -WkEn -RI  -n(I)
\ge grow -caus -pst -poss.3sg

\ft She spoilt us, raised us without scolding us even a little bit.
\ru Потом она так нас баловала, вырастила нас даже маленько не ругая.
\ph
\gr
\nt although she says edniken, that is a speech error, it should be eniken

\id Stepanova_ZA_sibling_005
\ref 6:08
\tx Ịamị  [goːmi]        họː mụlaːnị        bihin             mutu.
\mb ịamị  goːn -mI       họː mụlaːn -RI       bi -RI  -n(I)     mut    -W
\ge why       say   -cond.cvb very   pity      -impf.ptc be -pst -poss.3sg 1pl.in -acc

\ft Because she pitied us a lot.
\ru Потому что она очень нас жалела.
\ph
\gr She said only ịamị, 'why', but from the context Ija Krivoshapkina decided that she probably
meant to say ịamị goːmi 'because', a calque from Sakha toγo dieteχχe
\nt

\id Stepanova_ZA_sibling_007
\ref 6:24
\tx Tar   kụŋalba            haːnịntan        emče        goːniken.
\mb tarak kụŋa -L  -W        haːnịn -tEn      em   -čE    goːn -nIkEn
\ge dist  child   -pl -poss.1sg spirit    -poss.3pl come -pf.ptc say   -sim.cvb
\ft The spirit of my children has come.
\ru Это пришел дух моих детей.
\ph
\gr
\nt

\id Stepanova_ZA_sibling_010
\ref 6:47
\tx Nọŋan amardakaːndụn              [stammers] tutenniken,
\mb nọŋan amarda    -KEn -DU  -n(I)     stammers   tut -E  -n    -nIkEn
\ge 3sg      back.part -dim -dat -poss.3sg stammers   run -ep -mult -sim.cvb

\tx hutu            hutu            goːniken.
\mb hute  -W        hute  -W        goːn -nIkEn
\ge child -poss.1sg child -poss.1sg say   -sim.cvb

\ft Running right after him, saying "my child, my child".
\ru Бегая прямо за ним, мой ребенок, мой ребенок.
\ph
\gr the Diminutive suffix in amardakaːndụn has an emphatic function, usilitel'naja
\nt

\id Stepanova_ZA_sibling_012
\ref 7:08
\tx Hiː biː kụŋaw mergeč bili        erew      ineŋiw     tụŋŋam
\mb hiː biː kụŋa  mergeč bi -LI      erek -W   ineŋi -W   tụnŋan -W
\ge 2sg  1sg  child    clever  be -imp.2sg prox -acc day    -acc five      -acc

\tx gaŋannị         goːniken.
\mb ga   -ŋE     -nrI goːn -nIkEn
\ge take -pol.imp -2sg say   -sim.cvb

\ft Saying: "You my child be clever, get a five (the best mark) today."
\ru Ты мой ребенок будь умным, сегодня давай получи рятерку.
\ph
\gr
\nt

\id Stepanova_ZA_sibling_015
\ref 7:22
\tx Ńụčịdịč    goːmi          xolerikgu        biče,     ịakgụ,
\mb ńụča -DI   -Č  goːn -mI       xolerik      =GU bi -čE    ịak =GU
\ge Russian  -adjr -ins say   -cond.cvb Choleriker.R =q  be -pf.ptc what  =q

\tx ịan           temperament   xarakteran               ńụčịdịč
\mb ịak -n(I)     temperament   xarakter    -E-n(I)      ńụča -DI   -Č
\ge what  -poss.3sg temperament.R character.R -ep-poss.3sg Russian  -adjr -ins

\tx goːmi.
\mb goːn -mI
\ge say   -cond.cvb

\ft In Russian one says Choleriker or what, his character, the temperant, to say it in Russian.
\ru По-русски сказать был или холериком или чем, темперамент, его характер, по-русски сказать.
\ph
\gr
\nt
\qu

\id Stepanova_ZA_sibling_018
\ref 7:38
\tx Tarịt nọŋan ručkalbị         beriːwrerin,
\mb tarịt nọŋan ručka -L  -J       beriː -Gr(E) -RI  -n(I)
\ge then    3sg      pen.R  -pl -prfl.sg lose   -hab   -pst -poss.3sg

\tx karandahalbịda               beriːwrerin,                teːmi    nọŋan
\mb karandaš -E-L   -J       =DE  beriː -Gr(E) -RI  -n(I)     teːmi    nọŋan
\ge pencil.R  -ep-pl -prfl.sg =ptl lose   -hab   -pst -poss.3sg therefore 3sg

\tx eden                    berir           goːmi          bekeččeːnni        ečin
\mb e   -DE       -n(I)     beriː -R       goːn -mI       bekeč -KEn -n(I)     erroːčin
\ge neg -purp.cvb -poss.3sg lose   -neg.cvb say   -cond.cvb all    -dim -poss.3sg prox.qual

\tx uhilkekken.
\mb usi  -lkEn -kkEn
\ge rope -prop -dim

\ft And he used to lose his pens, and he used to lose his pencils, therefore, so that he wouldn't lose
(them) everything of his was tied with a little rope/string.
\ru Потом он терял свои ручки, и свои карандаши терял, поэтому чтобы он не потерял, все было
так с веревочками.
\ph
\gr Even though there is no plural suffix in the word uhilkekken, Ija translated it with the plural,
because EVERYTHING was tied up

\id Stepanova_ZA_sibling_023
\ref 8:21
\tx Taraw      malčik  v    verevočkax        goːniken      gerbeče
\mb tarak -W   malčik  v    verevočkax        goːn -nIkEn   gerbe     -čE
\ge dist  -acc boy.R    in.R ropes.dim.loc.pl.R say   -sim.cvb give.name -pf.ptc

\tx bihin.
\mb bi -RI  -n(I)
\ge be -pst -poss.3sg

\ft She called him "the boy in ropes".
\ru Это она назвала мальчик в веревочках.
\ph
\gr
\nt

\id Stepanova_ZA_sibling_028
\ref 9:07
\tx Tarịt ńan   ịadaj               goːmi          nọŋan bujustej
\mb tarịt ńaːn ịa    =DE  -J       goːn -mI       nọŋan bujus -DE       -J
\ge then    and    do.what =ptl -prfl.sg say   -cond.cvb 3sg      hunt  -purp.cvb -prfl.sg

\tx goːmi          họːč.
\mb goːn -mI       họː -Č
\ge say   -cond.cvb very   -ins

\ft Then in order to do what, to hunt, very much....
\ru Потом еще чтобы сделать, чтобы охотиться, очень...
\ph
\gr
\nt
\qu

\id Stepanova_ZA_sibling_029
\ref 9:11
\tx Tarịt nọŋ... ammụ           ečin      biː ńan   bujusehmem
\mb tarịt nọŋ    aman   -W        erroːčin biː ńaːn bujus -E  -m   -R(E)   -m
\ge then    3sg       father -poss.1sg prox.qual  1sg  and    hunt  -ep -des -nonfut -1sg

\tx goːnčelen                     nọŋandụn ečin      erbetlen
\mb goːn -čE    -(dU)LE -n(I)     nọŋandụn erroːčin erroːčin -(dU)LE -n(I)
\ge say   -pf.ptc -loc    -poss.3sg 3sg.dat       prox.qual  prox.qual  -loc    -poss.3sg

\tx ịak họrgaran                goːniken,     ịaka tar,  diliki, kïrïnaːs
\mb ịak họr      -Gr(E) -E-n(I) goːn -nIkEn   ịak  tarak diliki  kïrïnaːs
\ge what  get.caught -hab   -ep-3sg say   -sim.cvb what   dist  ermine  ermine.Y

\tx ńụčịdịč    goːmi.
\mb ńụča -DI   -Č  goːn -mI
\ge Russian  -adjr -ins say   -cond.cvb

\ft Then my father, when (Afonja) said "I also want to hunt" said "in such a (trap) what gets
caught, ermine, kïrïnas in Russian. (Actually, kïrïnas) is the Sakha word.
\ru Потом мой отец, когда (Афоня) сказал что я тоже хочу охотиться, ему (говорил) на таком
(капкан или черкан) попадается горностай, говоря по-русски.
\ph
\gr metathesis between the -m- of the Desiderative suffix and the s (h) of the Nonfuture suffix

\id Stepanova_ZA_sibling_030
\ref 9:24
\tx Ńan   tala          ọbụkada         họrgaran                goːniken,
\mb ńaːn tarak -(dU)LE ọbụka      =DE  họr      -Gr(E) -E-n(I) goːn -nIkEn
\ge and    dist  -loc    mountain.mouse =ptl get.caught -hab   -ep-3sg say   -sim.cvb

\tx erbeččemen                      hịattụk    erbečen   ịakakam
\mb erroːčin -KEn -W   -E-n(I)      hịat -DUk(U) erroːčin ịak -kEkEn -W
\ge prox.qual  -dim -acc -ep-poss.3sg willow -abl    prox.qual  what  -dim   -acc

\tx ọːča       bihin.
\mb ọː  -čE    bi -RI  -n(I)
\ge become -pf.ptc be -pst -poss.3sg

\ft Saying "and mountain mice get caught there" (the father) made a little (trap) from willow
(twigs).
\ru Еще туда попадает горная мышь, такой из ивы, такой он сделал. (отец ловушку сделал)
\ph
\gr she may have used the evidential form "ọːča bihin" because although she witnessed the whole
"hunting" episode, she did not see the actual making of the little trap, only the final result, or
because she may not remember so well anymore
\nt

\id Stepanova_ZA_sibling_033
\ref 9:40
\tx Tarịt dʒe   noːwu                    taraw      oreldenteken       "oo, biː
\mb tarịt dʒe   noː            -W        tarak -W   orelde   -ntEkEn   oo   biː
\ge then    well.Y younger.sibling -poss.1sg dist  -acc be.happy -mult.cvb oh   1sg

\tx čerkendulew              ọbụka      họrča"          goːniken       tačịn
\mb čerken -(dU)LE -W        ọbụka      họr      -čE    goːn -nIkEn    tarọːčịn
\ge trap    -loc    -poss.1sg mountain.mouse get.caught -pf.ptc say   -sim.cvb  dist.qual

\tx bujuskererin.
\mb bujus -Gr(E) -RI  -n(I)
\ge hunt  -hab   -pst -poss.3sg

\ft Then my brother would be glad "oh, a mountain mouse fell into my trap!", that is how he used
to hunt.
\ru Потом вот мой брат на это радуется "о, в мой капкан попала горная мышь!", так охотился.
\ph
\gr oreldenteken has a nuance of multiplicity here, mnogo; ochen radujas'
\nt She switches over to more general themes of hunting, some traditions, and how her elder
brother used to bring meat he had hunted as a gostinec, although she does come back to her
brother, and I therefore ended this database here and continue with the database
"hunting_stado".

\id Stepanova_ZA_svatovstvo_13
\ref 2:19
\tx Erek ahịw     galị        goːniken,     goːnče      bihin.
\mb erek asị -W   ga   -LI      goːn -nIkEn   goːn -čE    bi -RI  -n(I)
\ge prox woman -acc take -imp.2sg say   -sim.cvb say   -pf.ptc be -pst -poss.3sg
\ft "Take this woman (for a wife)", he said.
\ru Возми эту женщину, сказал.
\ph
\gr goːnče bihin gives a nuance of not having witnessed the event herself
\nt

\id Stepanova_ZA_svatovstvo_18
\ref 2:51
\tx Tarịt ammụ           akannị                họːč    mergeːttin,
\mb tarịt aman   -W        akan          -n(I)     họː -Č  mergeːt -RI  -n(I)
\ge then    father -poss.1sg older.brother -poss.3sg very   -ins think    -pst -poss.3sg

\tx ammụ           ọːn erek kụŋalbị         irgetčin         goːniken.
\mb aman   -W        ọːn erek kụŋa -L  -J       irget -DʒI -n(I) goːn -nIkEn
\ge father -poss.1sg how    prox child   -pl -prfl.sg raise -fut  -3sg  say   -sim.cvb

\ft Then my father's older brother worried very much how my father would raise these children of
his.
\ru Потом старший брат моего отца очень переживал, как мой отец вырастет этих своих детей.
\ph
\gr
\nt
\qu

\id Stepanova_ZA_svatovstvo_21
\ref 3:14
\tx Biː enmu             nọŋan ulgimičelen                     tarkandụ
\mb biː enen   -W        nọŋan ulgimi -čE    -(dU)LE -n(I)     tarkan-dụ
\ge 1sg  mother -poss.1sg 3sg      ask    -pf.ptc -loc    -poss.3sg at.the.right.moment

\tx ammụ           atịkaŋgan                    ọːdʒịm      goːniken
\mb aman   -W        atịkan  -ŋ  -GE    -n(I)     ọː  -DʒI -m   goːn -nIkEn
\ge father -poss.1sg old.woman -aln -desig -poss.3sg become -fut  -1sg say   -sim.cvb

\tx goːnče.
\mb goːn -čE
\ge say   -pf.ptc

\ft When he asked my mother she said right away that she will be my father's wife.
\ru Когда он спросил мою мать, она сразу сказала что будет женой отцу.
\ph
\gr
\nt
\qu

\id Stepanova_ZA_svatovstvo_23
\ref 3:35
\tx Tarda      bihikleːr                      ere  ammụ
\mb tarak =DE  bi -RI       -klE      -WUr     erek aman   -W
\ge dist  =ptl be -impf.ptc -conc.cvb -prfl.pl prox father -poss.1sg

\tx akannị                šaman goːniken      haːrịn,          teːmi
\mb akan          -n(I)     šaman goːn -nIkEn   haː -RI  -n(I)     teːmi
\ge older.brother -poss.3sg shaman say   -sim.cvb know -pst -poss.3sg therefore

\tx tadụk       nọŋan toremen                     čịkịrịj
\mb tarak -DUk(U) nọŋan tore  -n  -W   -E-n(I)      čịkị -RI       -J
\ge dist  -abl    3sg      speak -nr -acc -ep-poss.3sg cut.off   -impf.ptc -prfl.sg

\tx ŋeːlmi,           tarkandụ          ee goːnče      bihin.
\mb ŋeːl    -mI       tarkan-dụ         ee goːn -čE    bi -RI  -n(I)
\ge be.afraid -cond.cvb at.the.right.moment eh say   -pf.ptc be -pst -poss.3sg

\ft Even though that was the case, she knew that my father's elder brother was a shaman, therefore
being afraid of refusing him (lit. cutting his words) she immediately said "yes".
\ru Будучи так, она знала что брат отца шаман, поэтому боясь отрезать его слова, сразу сказала
да.
\ph
\gr Ija analyzes "tarkandụ" as tarak-DIM-DAT, but Robbek gives it as a hyphenated form; I would
think it's already lexicalized

\id Stepanova_ZA_svatovstvo_25
\ref 4:04
\tx Teːmi    tar   ge    atịkaŋgaj                   gadakụn
\mb teːmi    tarak ge    atịkan  -ŋ  -GE    -J       ga   -DE       -W
\ge therefore dist  exclm old.woman -aln -desig -prfl.sg take -purp.cvb -poss.1sg

\tx goːniken.
\mb goːn -nIkEn
\ge say   -sim.cvb

\ft Therefore he said "oh well, let me take (her) for a wife"
\ru Поэтому вот "ну давай возьму в жены" говоря.
\ph
\gr
\nt

\id Stepanova_ZA_svatovstvo_28
\ref 4:29
\tx Haːn erek mut    eńinti             ehni              bihe        goːniken
\mb haːn erek mut    eńin  -t(I)        e   -R(E)   -n(I) bi -R       goːn -nIkEn
\ge some  prox 1pl.in mother -poss.1pl.in neg -nonfut -3sg  be -neg.cvb say   -sim.cvb

\tx etide              haːr         bihidnen.
\mb e   -RI       =DE  haː -R       bi -RI  -tEn
\ge neg -impf.ptc =ptl know -neg.cvb be -pst -poss.3pl

\ft Some (of the children) did not even know that she was not their mother.
\ru Некоторые и не знали что это не наша мать (считали ее родной матерью).
\ph
\gr
\nt

\id Stepanova_ZA_svatovstvo_30
\ref 4:41
\tx Enmu             ńan   họː ajaːwrịn           asatkaldụk        goːmi
\mb enen   -W        ńaːn họː ajaːw -RI  -n(I)     asatkan -L  -DUk(U) goːn -mI
\ge mother -poss.1sg and    very   love   -pst -poss.3sg girl    -pl -abl    say   -cond.cvb

\tx er   ńarịkar       kụŋalbụ.
\mb erek ńarị -KEn -L  kụŋa -L  -W
\ge prox man     -dim -pl child   -pl -acc

\ft My mother also loved boys more than girls.
\ru Моя мама тоже больше любила мальчиков чем девочек.
\ph
\gr in Even the object of comparison takes Ablative case marking, e.g. "ty vyshe menja" = minduk
(goːmi) gụdadmar bihenni
\nt

\id Stepanova_ZA_svatovstvo_34
\ref 5:04
\tx Taral        tiːk dʒọn... dʒọŋčịrị,      Zinovij er   endeːnin
\mb tarak -E-L   tiek  dʒọn    dʒọŋčị -RI       Zinovij erek endeːni   -n(I)
\ge dist  -ep-pl now   remember   remember      -impf.ptc Zinovij prox stepmother -poss.3sg

\tx goːniken,     mut    eti           haːr         bihit                goːniken.
\mb goːn -nIkEn   mut    e   -RI       haː -R       bi -RI  -t(I)        goːn -nIkEn
\ge say   -sim.cvb 1pl.in neg -impf.ptc know -neg.cvb be -pst -poss.1pl.in say   -sim.cvb

\ft They now remember that they did not know that this was Zinovij's stepmother.
\ru Они сейчас помнят, что мы не знали, что эта была мачеха Зиновия.
\ph
\gr
\nt

\id Stepanova_ZA_svatovstvo_38
\ref 5:34
\tx Tarak er   tiːke Sofija Kirillovna dʒọŋčịdnị  tarị ịala
\mb tarak erek tiek   Sofija Kirillovna dʒọŋčị -n(I) tar    ịak -(dU)LE
\ge dist  prox now    Sophia Kirillovna remember      -3sg  thus   what  -loc

\tx bihni            goːniken,     Čọra gerbe tor   bihni,           tala
\mb bi -R(E)   -n(I) goːn -nIkEn   Čọra gerbe tor   bi -R(E)   -n(I) tarak -(dU)LE
\ge be -nonfut -3sg  say   -sim.cvb Chora   name  earth be -nonfut -3sg  dist  -loc

\tx tar   kụŋačan  mọːn          bihni            goːniken.
\mb tarak kụŋa -KEn mọː -n(I)     bi -R(E)   -n(I) goːn -nIkEn
\ge dist  child   -dim tree   -poss.3sg be -nonfut -3sg  say   -sim.cvb

\ft Now Sofija Kirillovna remembers that there is what, in a place called Chora, there is the grave
of that child.
\ru Сейчас помнит Софя Кирилловна что там есть, есть местность Чора, там есть могила этого
ребеночка.
\ph
\gr

\id Stepanov_AA_den'_olenovoda_02
\ref 0:13
\tx Ńụčịdịt     goːmi          mart    ịlaːn ọdọddọkọn
\mb ńụča -DI   -Č  goːn -mI       mart    ịlaːn ọd -E-D     -REk      -E-n(I)
\ge Russian  -adjr -ins say   -cond.cvb March.R month    stop -ep-prog -cond.cvb -ep-poss.3sg

\tx ńultin ńọmọllọkọn,            ineŋi ŋọnọmọllọkọn
\mb ńulten ńamal   -REk      -E-n(I)      ineŋi ŋọnamal    -REk      -E-n(I)
\ge sun     get.warm -cond.cvb -ep-poss.3sg day    become.longer -cond.cvb -ep-poss.3sg

\tx ebel     omen tordu      čakụptụdʒụr         hebdʒekidʒek
\mb ewen -L  omen tor   -DU  čak   -E-B    -RIdʒI  -L  hebdʒek  -E -ČEk
\ge Even -pl one  earth -dat gather -ep-med -ant.cvb -pl celebrate -ep  -nr

\tx ọːwrar,              ọːwrarịtan.
\mb ọː  -Gr(E)      -r   ọː  -Gr(E) -RI  -tEn
\ge become -hab.nonfut -3pl become -hab   -pst -poss.3pl

\ft When the month of March, to say it in Russian, ends, when the sun gets warmer and the days
become longer, Evens gathered in one place and made a holiday.
\ru Сказать по-русски когда заканчивался март месяц, когда солнц нагревается, день становится
длиннее, эвены собравшись в одном месте устраивали праздник.

\id Stepanov_AA_den'_olenovoda_06
\ref 1:00
\tx Tačịn       hebieskej vlast'  vremjadun             emie   slet_olenovodov
\mb tarọːčịn hebieskej vlast'  vremja -DU  -n(I)     emie   slet_olenovodov
\ge dist.qual      Soviet.Y  power.R time.R -dat -poss.3sg also.Y meeting.of.reindeer.herders

\tx goːniken      mart    manụddakan                         toŋeːrdu
\mb goːn -nIkEn   mart    manụ  -D    -REk      -E-n(I)      toŋeːr -DU
\ge say   -sim.cvb March.R run.out -prog -cond.cvb -ep-poss.3sg lake     -dat

\tx mutŋi            ọːwran.
\mb mut    -ŋI       ọː  -Gr(E)      -n(I)
\ge 1pl.in -pred.poss become -hab.nonfut -3sg

\ft During the Soviet era our so-called Meeting of the Reindeer Herders also takes place on the
lake when March ends.
\ru Так во времена советской власти слет оленоводов тоже наш бывает на озере, когда
заканчавается март.
\ph
\gr
\nt

\id Stepanov_AA_elk_06
\ref 1:23
\tx Tar  heredniken            dʒe   biː er   bịrakčandụla   tuldeŋi
\mb tar  hor -E-D     -nIkEn   dʒe   biː erek bịrakčan -(dU)LE tul -DEŋ    -J
\ge thus go  -ep-prog -sim.cvb well.Y 1sg  prox stream      -loc    set -pst.ptc -prfl.sg

\tx kapkam      itnedek                         goːniken.
\mb kapkan -W   it  -nE     -DE       -W        goːn -nIkEn
\ge trap.R -acc see -intent -purp.cvb -poss.1sg say   -sim.cvb

\ft Riding like that "well, let me go and look at the trap which I set on this stream" he said (to
himself).
\ru Так едя "дай-ка я поеду посмотрю поставленный мной капкан на этом руче".
\ph
\gr itnedek = itnedeku
\nt

\id Stepanov_AA_elk_10
\ref 2:04
\tx Uu  erek tọːkịl    araːha biː kapkamu               ụčaŋčaːdʒịl
\mb uu  erek tọːkị -L  araːha biː kapkan -W   -W        ụčaŋ -čE    -DʒI -L
\ge ooh prox elk        -pl maybe.Y 1sg  trap.R -acc -poss.1sg break    -pf.ptc -fut  -pl

\tx goːniken.
\mb goːn -nIkEn
\ge say   -sim.cvb

\ft Oh, these elks probably broke my trap.
\ru О наверно эти лоси сломали мой капкан.
\ph
\gr
\nt

\id Stepanov_AA_elk_17
\ref 3:09
\tx Akmụ             ụːčaktụ        [stammers] hekeːrkinidʒi     nụŋaj
\mb akan          -W   ụčak         -DU  stammers   hekeːrkin -RIdʒI  nụŋa -J
\ge older.brother -acc riding.reindeer -dat stammers   jump.out   -ant.cvb gun     -prfl.sg

\tx garịdʒị  pektereːnni,      kapkandụ  harča             tọːkị himbiːr
\mb ga   -RIdʒI  pekteren     -n(I) kapkan -DU  họr      -čE    tọːkị himbiːr
\ge take -ant.cvb shoot.nonfut -3sg  trap.R -dat get.caught -pf.ptc elk        vse.ravno.Y

\tx eten            ajọːrọ,         meːni      hataːn       eten...
\mb e   -t(E) -n(I) aj   ọː  -R       meːni      hataːn       e   -t(E) -n(I)
\ge neg -fut  -3sg  good become -neg.cvb refl.sg.acc not.be.able.Y neg -fut  -3sg

\tx dʒubgeːldej         ịanịkan   himbiːr    tịːlanịkan   kokedʒin
\mb dʒebgeːlde -J       ga   -nIkEn   himbiːr    tịːla -nIkEn   koke -DʒI -n(I)
\ge food         -prfl.sg take -sim.cvb vse.ravno.Y get.thin -sim.cvb die  -fut  -3sg

\tx goːmi,         nọŋan, nọŋan pektereːniken    maːrin.
\mb goːn -mI       nọŋan  nọŋan pekteren -nIkEn   maː -RI  -n(I)
\ge say   -cond.cvb 3sg       3sg      shoot    -sim.cvb kill -pst -poss.3sg

\ft My brother jumped on his reindeer and took his gun and shot, because an elk that has gotten
caught in a trap will not get well anyway, it won't be able to.... not being able to find food it will
starve and die, so he shot and killed (it).
\ru Мой брат вскочив на учаха взяв ружье выстрелил, потому что попавший на капкан лось все
равно не выздоровеет, самого себя не сможет... пищу себе делая, все равно умрет оттащав, он
убил застрелив из ружья.

\id Stepanov_AA_his_life_08
\ref 1:32
\tx Uonna dʒoːr mịar     anŋanịdị,      uonna goːhenteken           dʒoːr
\mb uonna dʒoːr mịan -L  anŋan -DI          uonna goːn -s(E)n -ntEkEn   dʒoːr
\ge and.Y two     ten    -pl year   -dat.prfl.sg and.Y say   -lim   -mult.cvb two

\tx mịar     anŋanịdị       biː dʒụːlaj               ele
\mb mịan -L  anŋan -DI          biː dʒụː -(dU)LE -J       erek -(dU)LE
\ge ten    -pl year   -dat.prfl.sg 1sg  house    -loc    -prfl.sg prox -loc

\tx mụčụrịw,          Sebjandule.
\mb mụčụ -RI  -W        Sebjan -(dU)LE
\ge return    -pst -poss.1sg Sebjan -loc

\ft And when I was 20, I said "uonna" (a Sakha conjunction - laughs a bit), when I was 20 I
returned home, here, to Sebjan.
\ru И в 20 лет, говоря уонна, в 20 лет я вернулся сюда домой, в Себян.
\ph
\gr goːhenteken = lit. "pogavarivaja"
\nt

\id Stepanov_AA_his_life_14
\ref 2:47
\tx Tarbač      tarịt gurgetukuj               biː minu         glavat
\mb tarbač      tarịt gurgeː -DUk(U) -J       biː min     -W   glava  -Č
\ge in.that.case then    work    -abl    -prfl.sg 1sg  1sg.obl -acc head.R -ins

\tx gurgeːwčiri        goːniken      ịlụrịdnan.
\mb gurgeːwči -LI      goːn -nIkEn   ịlụ -RI  -tEn
\ge work        -imp.2sg say   -sim.cvb appoint -pst -poss.3pl

\ft So then from my work they appointed me head (lit. "saying you work as head").
\ru Таким образом потом со своей работы я... меня поставили главой.
\ph
\gr
\nt The Ablative case-marked noun can give a meaning of "taking him from that work they
appointed him glava" and also "because he worked well, iz-za raboty, they appointed him
glava". The video ends with this sentence, because the tape ran out.

\id Stepanov_AA_his_life_17
\ref 3:27
\tx Biː selu             tar   magazindu    họːja xarčịw     maːdaj
\mb biː cel    -W        tarak magazin -DU  họːja xarčị -W   maː -DE       -J
\ge 1sg  goal.R -poss.1sg dist  shop.R  -dat many     money.Y  -acc kill -purp.cvb -prfl.sg

\tx goːmi          ehni              bihe.
\mb goːn -mI       e   -R(E)   -n(I) bi -R
\ge say   -cond.cvb neg -nonfut -3sg  be -neg.cvb

\ft My goal is not to earn a lot of money in that shop.
\ru Моей целью не является заработать много денег в этом магазине.
\ph
\gr note the calque from Russian via Sakha, or is it directly from Russian? In Sakha they also say
"ölör" for 'to make money', and I think for LWT we decided that was a calque from Russian

\id Zaxarova_JP_pear_story_024
\ref 2:23, JPZ
\tx Hatar      ulgumimče     ehni              ile   horren              goːmi.
\mb hatar      ulgimi -mč(I) e   -R(E)   -n(I) ile   hor -R(E)   -E-n(I) goːn -mI
\ge xotja.by.Y ask    -sbjv   neg -nonfut -3sg  where go  -nonfut -ep-3sg say   -cond.cvb

\ft He should have asked, where it (the basket) got to.
\ru Хотя бы спросил, куда пропала (корзина).
\ph
\gr ehni as a particle, not the negative verb
\nt

\id Zaxarova_Zhenja_pear_story_14
\ref 1:51
\tx Tarịt ịa... grušalban                   ịačal,           kömölösčöl
\mb tarịt ịa    gruša -L  -W   -E-n(I)      ịa    -čE    -L  kömölös -čE    -L
\ge then    do.what pear.R -pl -acc -ep-poss.3sg do.what -pf.ptc -pl help.Y     -pf.ptc -pl

\tx kọmụjdan                  goːmi.
\mb xọmụj -DE       -n(I)     goːn -mI
\ge gather.Y  -purp.cvb -poss.3sg say   -cond.cvb

\ft Then they did his pears, helped, so that he gathered (helped him gather his pears).
\ru Потом они его груши делали, помогали, чтобыл он собрал.
\ph
\gr Purposive converb plus converb of "say" to mean "in order to" --> Sakha influence

\id Zaxarov_VN_poselok_008
\ref ZaxarovVN_Even_270208_1:43
\tx Dʒiŋ dʒiŋ dʒulle bide      ačča biddeku,                     tar... tarak
\mb dʒiŋ dʒiŋ dʒulle biː =DE  ačča bi -D    -REk      -W        tarak  tarak
\ge very.Y very.Y before  1sg  =ptl neg    be -prog -cond.cvb -poss.1sg dist   dist

\tx biː abagawụ,            ammụ           ukčengereridnen,            tačịn
\mb biː abaga       -W        aman   -W        ukčen -Gr(E) -RI  -tEn      tarọːčịn
\ge 1sg  grandfather -poss.1sg father -poss.1sg tell   -hab   -pst -poss.3pl dist.qual

\tx goːniken.
\mb goːn -nIkEn
\ge say   -sim.cvb

\ft A long long time ago, I didn't exist yet, my grandfather, my father told me that.
\ru Очень очень давно и меня не было, это мой дедушка, отец рассказывали.
\ph
\gr

\id Zaxarov_VN_poselok_010
\ref ZaxarovVN_Even_270208_2:02
\tx Priblizitelno   goːmi,         če   haːmaj họːja ọːdaŋan
\mb priblizitelno   goːn -mI       če   samyj   họːja ọː  -DEŋ    -E-n(I)
\ge approximately.R say   -cond.cvb ptl.Y most.R  many     become -pst.ptc -ep-poss.3sg

\tx araːha če   ọtụtča primerno        tarbačan      dʒụː uteːn
\mb araːha če   ọtụtča primerno        tarọːčịn dʒụː uteːn
\ge maybe.Y ptl.Y approx.30.Y approximately.R dist.qual      house    hut

\tx bičeːdʒin           eleːr,               erek boholek   dọːlan.
\mb bi -čE    -DʒI -n(I) erek -(dU)LE -WUr     erek poselok   dọː -(dU)LE -n(I)
\ge be -pf.ptc -fut  -3sg  prox -loc    -prfl.pl prox village.R inside -loc    -poss.3sg

\ft If one were to estimate, well at the most there were probably about 30 houses, huts here, in this
village.
\ru Если сказать приблизительно, ну самое большое наверно приверно 30 таких домов,
землянок, в этом поселке.
\ph dʒụːn

\id Zaxarov_VN_poselok_024
\ref ZaxarovVN_Even_270208_3:34
\tx Tiːk xọlọbụr tawụr goːmi,         uon   biːr kïlaːhụ
\mb tiek  xọlọbụr tawụr goːn -mI       uon   biːr kïlaːs -W
\ge now   for.example.Y this    say   -cond.cvb ten.Y one.Y grade.Y  -acc

\tx takkarar               ere.
\mb tat   -Gr(E)      -r   erek
\ge learn -hab.nonfut -3pl prox

\ft Now for example they study (go to school) 11 grades here.
\ru Сейчас например вот учатся 11 классов.
\ph
\gr
\nt

\id Zaxarov_VN_poselok_029
\ref ZaxarovVN_Even_270208_3:55
\tx Er   tiːk biː xọlọbụra tiːk gamị         erek tiːkerep    kụŋańụn
\mb erek tiek  biː xọlọbụr  tiek  ga   -mI       erek tiek -(E)rEp kụŋa -ńUn
\ge prox now   1sg  for.example.Y  now   take -cond.cvb prox now  -adjr   child   -com

\tx [stammers] biː voobše      at  gramotala       bej bihem           ee,
\mb stammers   biː voobše      ač gramota    -LE  bej bi -R(E)   -m   ee
\ge stammers   1sg  in.general.R neg literacy.R -prv man be -nonfut -1sg eh

\tx xọlọbụra goːmi.
\mb xọlọbụr  goːn -mI
\ge for.example.Y  say   -cond.cvb

\ft Now if one were to take me, for example, (in comparison) with today's children I am quite
uneducated, for example.
\ru Вот сейчас я, например, если взять, с теперешним ребенком я вообще неграмотный, если
сказать например.
\ph
\gr
\nt

\id Zaxarov_VN_poselok_041
\ref ZaxarovVN_Even_270208_5:20
\tx Ọmọlgawụ       erek erbečen   ụčakalkan              ọːča       ebit,
\mb ọmọlga -W        erek erroːčin ụčak         -E  -lkEn ọː  -čE    ebit
\ge boy        -poss.1sg prox prox.qual  riding.reindeer -ep -prop become -pf.ptc it.seems.Y

\tx goːniken.
\mb goːn -nIkEn
\ge say   -sim.cvb

\ft Saying "it seems my son has obtained such a riding reindeer".
\ru Говоря что мой сын, оказывается, стал вот с таким учаком.
\ph
\gr
\nt

\id Zaxarov_VN_poselok_042
\ref ZaxarovVN_Even_270208_5:23
\tx Ịakkụl   hobgoddimeje                 goːniken,     benzimen
\mb ịak =(W)Ul hobgon -D    -RI       -mEjE goːn -nIkEn   benzin   -W   -E-n(I)
\ge what  =indef smoke  -prog -impf.ptc -aug  say   -sim.cvb petrol.R -acc -ep-poss.3sg

\tx goːjer                 buollaga,              ọl_aːta   goručejben,
\mb goːn -j    -Ar         buol  -dEg      -E     ọl_aːta   gorjučij -W   -E-n(I)
\ge say   -conn -prs.ptcp.Y aux.Y -assert.Y -3sg.Y that.means.Y fuel.R    -acc -ep-poss.3sg

\tx ee.
\mb ee
\ge eh

\ft Something smoking (he) said, he was talking about (the truck's) petrol, right, that means (its)
fuel.
\ru Что-то дымящее (отец говорил так), он же говорил про ее *машины) бензин, это значит про
ее (машины) горючее.
\ph
\gr
\nt

\id Zaxarov_VN_poselok_043
\ref ZaxarovVN_Even_270208_5:29
\tx Ịakkụl   hobgongeren              goːniken,     ee.
\mb ịak =(W)Ul hobgon -Gr(E)      -n(I) goːn -nIkEn   ee
\ge what  =indef smoke  -hab.nonfut -3sg  say   -sim.cvb eh

\ft Something is smoking.
\ru Что-то дымится.
\ph
\gr
\nt

\id Zaxarov_VN_poselok_046
\ref ZaxarovVN_Even_270208_5:40
\tx Ečude                  mečtajdar              biː ere  ečin      er
\mb e   -RI  -W        =DE  mečtaj    -DE -R       biː erek erroːčin erek
\ge neg -pst -poss.1sg =ptl daydream.R -vr -neg.cvb 1sg  prox prox.qual  prox

\tx tegetčim                   goːniken,     erbečen   intervju    boːdʒim
\mb teg      -E-Č   -DʒI -m   goːn -nIkEn   erroːčin intervju    boː -DʒI -m
\ge sit.down -ep-res -fut  -1sg say   -sim.cvb prox.qual  interview.R give -fut  -1sg

\tx goːniken.
\mb goːn -nIkEn
\ge say   -sim.cvb

\ft I didn't dream that I would sit like this and give an interview like this.
\ru Я и не мечтал что вот так буду сидеть, что буду давать такой интервью.
\ph
\gr
\nt

\id Zaxarov_VN_poselok_055
\ref ZaxarovVN_Even_270208_6:41
\tx Dʒe   klas    bütünnüː omneken        bahịlkaw    emiske
\mb dʒe   klas    bütünnüː omen -REkEn    posylka  -W   emiske
\ge well.Y class.R entirely.Y   one  -iter.adv parcel.R -acc suddenly.Y

\tx emure,                 ọlụhake,       delbi, ụčụtal
\mb em   -U    -R(E)       ọlụha    =kE   delbi  ụčụtal
\ge come -caus -nonfut.3pl unexpectedly =emph very.Y teacher.Y

\tx emudni                  ere  goːniken      ičukenni:
\mb em   -U           -n(I) erek goːn -nIkEn   it  -WkEn        -n(I)
\ge come -caus.nonfut -3sg  prox say   -sim.cvb see -caus.nonfut -3sg

\ft One day they suddenly brought a parcel for the whole class, very unexpectedly, the teacher
brought (it) and saying "here" showed (it).
\ru Однажды вдруг принесли для всего класса посылку, неожиданно очень, учитель принес и
показал говоря "вот".
\ph
\gr
\nt

\id Zaxarov_VN_poselok_056
\ref ZaxarovVN_Even_270208_6:48
\tx Čuvašijaduk      hindu        dụkčal         ere, hiː ịawụs
\mb Čuvašija -DUk(U) hin     -DU  dụk -čE    -L  erek hiː ịak -W   -E-s(I)
\ge Chuvashia  -abl    2sg.obl -dat write -pf.ptc -pl prox 2sg  what  -acc -ep-poss.2sg

\tx tala          ịsča       goːniken,     tar   uruhujdaːdaŋas.
\mb tarak -(dU)LE ịs  -čE    goːn -nIkEn   tarak uruhujda -DEŋ      -E-s(I)
\ge dist  -loc    reach -pf.ptc say   -sim.cvb dist  draw.Y   -pst.ptc   -ep-poss.2sg

\ft They wrote you from Chuvashija, your something got there, that which you drew.
\ru Вот тебе писали из Чувашии, твою это туда дошло, вот то что ты нарисовал.
\ph
\gr
\nt

\id Zaxarov_VN_poselok_057
\ref ZaxarovVN_Even_270208_6:54
\tx Čuvašijadu    ịhrịdʒị, tala          muzejladnan
\mb Čuvašija -DU  ịs  -RIdʒI   tarak -(dU)LE muzej    -(dU)LE -tEn
\ge Chuvashia  -dat reach -ant.cvb  dist  -loc    museum.R -loc    -poss.3pl

\tx bidden                 goːniken.
\mb bi -D    -R(E)   -n(I) goːn -nIkEn
\ge be -prog -nonfut -3sg  say   -sim.cvb

\ft It got to Chuvashija and is there in their museum.
\ru Дойдя до Чувашии, там находится в их музее.
\ph
\gr
\nt
\qu

\id Zaxarov_VN_poselok_058
\ref ZaxarovVN_Even_270208_6:58
\tx Er   tiːk hụnaːttakịj             ukčeŋgererem             biː, oskuoladu
\mb erek tiek  hụnaːdʒ -t(E)kI -J       ukčen -Gr(E) -R(E)   -m   biː  škola   -DU
\ge prox now   daughter    -all    -prfl.sg tell   -hab   -nonfut -1sg 1sg   school.R -dat

\tx biečedniken,                tarbačan      ịak biwren               goːniken.
\mb bi -WEːČ -E-D     -nIkEn   tarọːčịn ịak bi -Gr(E)      -n(I) goːn -nIkEn
\ge be -gnr    -ep-prog -sim.cvb dist.qual      what  be -hab.nonfut -3sg  say   -sim.cvb

\ft I now tell my daughter that while I was in school, it was like this.
\ru Я сейчас рассказываю своей дочери, что бывая в школе, бывает такое это.
\ph
\gr
\nt
\qu

\id Zaxarov_VN_poselok_059
\ref ZaxarovVN_Even_270208_7:03
\tx Ulgimiwrerem               ere  tiːket    hundu,       tarbačan
\mb ulgimi -Gr(E) -R(E)   -m   erek tiek =et   hun     -DU  tarọːčịn
\ge ask    -hab   -nonfut -1sg prox now  =emph 2pl.obl -dat dist.qual

\tx bihnigu              goːniken.
\mb bi -R(E)   -n(I) =GU goːn -nIkEn
\ge be -nonfut -3sg  =q  say   -sim.cvb

\ft I ask, does it happen like that chez vous?
\ru Спрашиваю, вот сейчас у вас такое бывает ли?
\ph
\gr
\nt
\qu

\id Zaxarov_VN_poselok_062
\ref ZaxarovVN_Even_270208_7:13
\tx Ljuboj irek  bagar  torre         ere  ere  ečin      goːniken.
\mb ljuboj irek  baγar tor   -(dU)LE erek erek erroːčin goːn -nIkEn
\ge any.R  which wish.Y earth -loc    prox prox prox.qual  say   -sim.cvb

\ft In any country, whichever you like, saying like this.
\ru В любой, какой угодно, стране, вот вот так говоря.
\ph irek baj
\gr
\nt

\id Zaxarov_VN_poselok_065
\ref ZaxarovVN_Even_270208_7:24
\tx Dʒe   tara, otton, korotko,  ńụčịdịt     goːmi,         korotko
\mb dʒe   tarak otton  korotko   ńụča -DI   -Č  goːn -mI       korotko
\ge well.Y dist  dp.Y   shortly.R Russian  -adjr -ins say   -cond.cvb shortly.R

\tx nemnožko o       sebe   vot.
\mb nemnožko o       sebe   vot
\ge a.bit.R   about.R self.R here.R

\ft Well, briefly, if one said it in Russian, briefly a bit about myself.
\ru Ну вот коротко, если сказать по-русски, ....
\ph
\gr
\nt
\qu
